---
title: "Coodebook Braithwaite 2006"
author: "Manoel Galdino"
date: "2023-11-09"
output: pdf_document
---

## Codebook e Instruções
```{r setup, include=FALSE, message=FALSE}
knitr::opts_chunk$set(echo = TRUE)
```

Abaixo apresentamos um codebook das variáveis, para facilitar a replicação do texto.
```{r package loads 9, echo=FALSE, message=FALSE, warning=FALSE}
library(sjlabelled)
library(haven)
library(here)
library(tidyverse)
library(knitr)
library(janitor)
```


```{r codebook,  message=FALSE, warning=FALSE, echo=FALSE}
data_repbraith06 <- read_dta(here("trabalho final", "2Braithwaite_2006", "file48280_braith_final_data.dta")) %>%
  clean_names()


data_repbraith06 <- set_label(data_repbraith06, label = c(
  "dispnum: Id da disputa miliar",
  "dyadid: id da díade do par de países",
  "ccode1: id do país",
  "ccode2: id do país alternativo",
  "year: ano",
  "logcap_ratio: Logaritmo da razão de capacidade militar entre os países em disputa.",
  "allies: Indicador binário de se os países em disputa têm algum tipo de aliança.",
  "joint_democ: Indicador binário se ambos os países em disputa são democracias.",
  "incidents: Número de incidentes na disputa.",
  "Territory: Indicador binário se a disputa é motivada por questões territoriais",
  "sdd: Descrição ND",
  "radius: Raio de localização geográfica da disputa.",
  "final_hostile: Indicador binário de se a disputa se tornou hostil.",
  "jointsize: Tamanho combinado dos territórios dos dois países em disputa.",
  "log_radius_area: Logaritmo da área coberta pelo raio geográfico da disputa. Variável Dependente.",
  "log_sdd_area: Logaritmo da área coberta por algum outro parâmetro não descrito no trecho do artigo.",
  "pop_dense: Densidade populacional na área da disputa.",
  "water: Indicador de se a disputa ocorre em áreas marítimas.",
  "logdurat: Logaritmo da duração da disputa.",
  "cwpceyrs: Anos desde o último conflito entre os mesmos países.",
  "host_mt : Indicador que mede a proporção de terreno montanhoso no país afetado",
  "host_for: Indicador de se o país afetado possui cobertura florestal.",
  "host_resource: Indicador binário de se o país afetado possui recursos naturais.",
  "bord_vital: Medida de vitalidade da fronteira entre os países em disputa.",
  "log_jointsize: Logaritmo do tamanho combinado dos territórios dos dois países em disputa.",
  "est_model1: Descrição ND"
))


simple_codebook <- enframe(get_label(data_repbraith06))

# use more informative column names
colnames(simple_codebook) <- c("variable_id", "item_text")

# Show the new data frame
simple_codebook %>%
kable()
```

As variáveis no artigo estão diferentes das nomenclatura nos bancos de dados. Isso é comum. Para facilitar sua vida, considere que: water -> ocean; host_mt -> Mountain; host_for -> Forest; host_resource -> Resources; log_jointsize -> Size of States; cwpceyrs -> Peace Years; incidents -> Number of Incidents; logdurat -> Duration and final_hostile -> Hostility Level.

O artigo utiliza erro padrão robusto. Compare o erro padrão usual com erro padrão robusto. Verifique qual tipo de erro padrão robusto foi utilizado, tentando replicar o erro padrão.

