---
title: "Replication"
author: "Manoel Galdino"
date: "2023-11-06"
output: pdf_document
---

```{r setup, include=FALSE}
knitr::opts_chunk$set(echo = TRUE)
```

## Trabalho final de curso

O trabalho final de curso envolverá a replicação de um estudo realizado que envolva regressão linear. Os alunos (de graduação) deverão escolher entre um dos artigos propostos (lista abaixo) ou
sugerir a análise de dados de seu interesse.


```{r cars}
summary(cars)
```

## Lista de trabalhos

Eu escolhi cinco trabalhos, 3 em inglês e 2 em português, dos quais vocês deverão escolher um dele para a replicação.

1. Leblang, D. A. (1996). Property rights, democracy and economic growth. Political Research Quarterly, 49(1), 5-26.

2. Potter, J. D., & Tavits, M. (2015). The impact of campaign finance laws on party competition. British Journal of Political Science, 45(1), 73-95.

3. Goldsmith, B. E., & Horiuchi, Y. (2012). In search of soft power: Does foreign public opinion matter for US foreign policy?. World Politics, 64(3), 555-585.

4. Corrêa, D. S. (2015). Economia, ideologia e eleições na América Latina. Dados, 58, 401-425.

5. Lins, R., Figueiredo Filho, D., & Silva, L. (2016). A redução da maioridade penal diminui a violência? Evidências de um estudo comparado. Opinião Pública, 22, 118-139.

## Dados de replicação
No github do curso, há uma pasta, trabalho final, e dentro dela há uma pasta para cada um dos artigos, numeradas conforme a ordem acima e com nome do autor e ano. Então a pasta do artigo 1 estará no formato  "1Leblang_1996", a pasta do artigo 2 no formato "2Potter_2015" e assim por diante. Lá haverá uma cópia do artigo e os dados necessários para replicação.