---
title: "Laboratório — Aula 2"
subtitle: "Distribuições, momentos e associação descritiva nos votos Brasil–China"
author: "FLS 6183 — Métodos Quantitativos de Pesquisa II"
date: "26 de agosto de 2026"
lang: pt-BR
output:
  beamer_presentation:
    latex_engine: xelatex
    theme: Madrid
    colortheme: default
    fonttheme: professionalfonts
    incremental: false
    keep_tex: true
classoption:
  - aspectratio=169
  - 10pt
header-includes:
  - \usepackage{booktabs}
  - \usepackage{xcolor}
  - \definecolor{AzulAula}{HTML}{1D4ED8}
  - \definecolor{AzulEscuro}{HTML}{0F172A}
  - \definecolor{CinzaTexto}{HTML}{334155}
  - \setbeamercolor{structure}{fg=AzulAula}
  - \setbeamercolor{title}{fg=white,bg=AzulEscuro}
  - \setbeamercolor{frametitle}{fg=white,bg=AzulEscuro}
  - \setbeamercolor{normal text}{fg=CinzaTexto,bg=white}
  - \setbeamercolor{block title}{fg=white,bg=AzulAula}
  - \setbeamercolor{block body}{fg=AzulEscuro,bg=blue!5}
  - \setbeamertemplate{navigation symbols}{}
  - \setbeamertemplate{caption}[numbered]
  - \setbeamertemplate{footline}[frame number]
  - \setlength{\abovecaptionskip}{2pt}
  - \setlength{\belowcaptionskip}{0pt}
---

```{r setup, include=FALSE}
knitr::opts_chunk$set(
  echo = FALSE,
  warning = FALSE,
  message = FALSE,
  fig.align = "center",
  out.width = "88%"
)

options(scipen = 999)

library(dplyr)
library(here)
library(knitr)
library(readr)
library(scales)

source(
  here::here(
    "projeto_agna",
    "scripts",
    "02_analise_descritiva_aula2.R"
  ),
  encoding = "UTF-8"
)
```

# O que vamos aprender hoje

Ao final do laboratório, você será capaz de:

1. identificar a **unidade de análise** e o denominador;
2. checar dimensões, ausências, duplicatas e regras lógicas;
3. calcular frequências, média, variância e desvio-padrão;
4. interpretar covariância e correlação;
5. comparar dois períodos **sem confundir descrição com causalidade**.

\vfill

> Produto: um PDF curto, uma figura, tabelas e o código R separado.

# A pergunta do dia

\begin{block}{Pergunta substantiva}
Como se distribui a convergência direta dos votos de Brasil e China na Assembleia Geral da ONU entre 1997 e 2016, antes e depois de 2009?
\end{block}

\vspace{0.4cm}

Hoje descreveremos:

- quantas vezes os votos coincidem;
- como a taxa muda entre 1997–2008 e 2009–2016;
- quanta variação anual fica escondida pela média de cada período.

\vspace{0.3cm}

\alert{Não estimaremos efeito de 2009, do comércio ou da China.}

# Antes da estatística: qual é a unidade?

\begin{columns}[T,onlytextwidth]
\column{0.48\textwidth}
\begin{block}{Base-mãe}
Uma linha é um par:

\centering
\textbf{país $\times$ votação nominal}
\end{block}

\begin{itemize}
\item 96 unidades totais;
\item Brasil + 95 países do \textit{donor pool};
\item 1.813 votações em 1997–2016;
\item 174.048 linhas na grade completa.
\end{itemize}

\column{0.48\textwidth}
\begin{block}{Base de hoje}
Filtramos o Brasil e mantemos somente votações com os dois votos observados:

\centering
\textbf{uma votação nominal}
\end{block}

\begin{itemize}
\item 1.762 pares Brasil–China válidos;
\item \texttt{rcid} identifica a votação;
\item China é a referência, não a 97ª unidade.
\end{itemize}
\end{columns}

# Como construímos o resultado

Para cada votação nominal $i$:

\[
\text{convergente}_i =
\begin{cases}
1, & \text{se Brasil e China deram o mesmo voto;}\\
0, & \text{se deram votos diferentes.}
\end{cases}
\]

Votos válidos: `yes`, `no` ou `abstain`.

\begin{alertblock}{Interpretação precisa}
Igualdade direta dos registros não é sinônimo de proximidade ideal, apoio diplomático, influência ou mecanismo causal.
\end{alertblock}

# O fluxo de trabalho de 80 minutos

\begin{enumerate}
\item Importar e selecionar variáveis — 10 min
\item Validar estrutura e regras lógicas — 15 min
\item Construir frequências — 10 min
\item Calcular média, variância e desvio-padrão — 15 min
\item Comparar pré/pós-2009 — 15 min
\item Interpretar covariância, correlação e limites — 10 min
\item Organizar a entrega — 5 min
\end{enumerate}

\vfill

Cada etapa produz uma evidência verificável no relatório final.

# Importar e selecionar

```{r importar-codigo, echo=TRUE, eval=FALSE}
dados <- readr::read_csv(
  here::here(
    "projeto_agna", "data", "processed",
    "brasil_convergencia_china_1997_2016.csv"
  ),
  show_col_types = FALSE
)

dados <- dados |>
  dplyr::select(
    rcid, data, ano, periodo_2009, pos_2009,
    tema, voto_brasil, voto_china, convergente
  )
```

\small
Use caminhos relativos ao projeto e `dplyr::select()` explicitamente.

# Validar antes de resumir

Quatro perguntas evitam conclusões sobre a base errada:

1. **Dimensões:** quantas linhas e colunas existem?
2. **Ausências:** em quais variáveis e quantos casos?
3. **Duplicatas:** `rcid` aparece mais de uma vez?
4. **Regras lógicas:** anos em 1997–2016 e `convergente` apenas 0/1?

```{r validar-codigo, echo=TRUE, eval=FALSE}
dim(dados)
sum(duplicated(dados$rcid))
sum(!dados$ano %in% 1997:2016)
sum(!dados$convergente %in% c(0, 1))
```

# O que a validação encontrou

```{r tabela-validacao-slides, results='asis'}
validacao_slides <- validacao |>
  dplyr::filter(
    checagem %in% c(
      "Unidades totais na base-mãe",
      "Unidades do donor pool",
      "Votações nominais na janela",
      "Linhas país x votação",
      "Pares válidos Brasil-China",
      "Chaves rcid duplicadas no laboratório",
      "Ausências no resultado convergente",
      "Valores do resultado fora de 0/1"
    )
  ) |>
  dplyr::select(checagem, valor, esperado, status)

knitr::kable(
  validacao_slides,
  format = "latex",
  booktabs = TRUE,
  caption = "Validação estrutural e lógica das bases da Aula 2.",
  col.names = c("Checagem", "Valor", "Esperado", "Status")
)
```

\small
Todas as checagens retornaram **PASS**. O denominador de hoje é 1.762, não 1.813.

# Frequências: contar antes de modelar

```{r tabela-frequencias-slides, results='asis'}
freq_slides <- frequencias_convergencia |>
  dplyr::mutate(
    percentual = scales::percent(
      percentual / 100,
      accuracy = 0.1,
      decimal.mark = ","
    )
  ) |>
  dplyr::select(resultado, n, percentual)

knitr::kable(
  freq_slides,
  format = "latex",
  booktabs = TRUE,
  caption = "Frequências da convergência direta Brasil–China, 1997–2016.",
  col.names = c("Resultado", "Votações", "Percentual")
)
```

\begin{block}{Leitura}
Brasil e China deram o mesmo voto em 1.412 de 1.762 pares válidos: \textbf{80,1\%}.
\end{block}

# Por que a média de 0/1 é uma proporção?

\[
\bar X = \frac{1}{N}\sum_{i=1}^{N}X_i
\]

Se $X_i \in \{0,1\}$, então $\sum_i X_i$ conta quantos casos valem 1:

\[
\bar X = \frac{\text{número de convergências}}{\text{número de pares válidos}}
= \frac{1.412}{1.762}=0{,}801.
\]

\begin{block}{Atalho útil}
Para uma variável binária, média = proporção de casos iguais a 1.
\end{block}

# Variância e desvio-padrão

\begin{columns}[T,onlytextwidth]
\column{0.52\textwidth}
Variância amostral usada por \texttt{var()}:

\[
s^2 = \frac{1}{N-1}\sum_{i=1}^{N}(X_i-\bar X)^2
\]

Segundo momento central empírico:

\[
m_2 = \frac{1}{N}\sum_{i=1}^{N}(X_i-\bar X)^2
\]

\column{0.44\textwidth}
\begin{block}{Resultados}
Média: \textbf{0,8014}

Variância $(N-1)$: \textbf{0,1593}

Desvio-padrão: \textbf{0,3991}

Variância $(N)$: \textbf{0,1592}
\end{block}

Para uma variável binária, $m_2=p(1-p)$.
\end{columns}

# Comparar os períodos

```{r tabela-periodo-slides, results='asis'}
periodo_slides <- resumo_periodo |>
  dplyr::mutate(
    taxa_convergencia = scales::percent(
      taxa_convergencia,
      accuracy = 0.1,
      decimal.mark = ","
    )
  ) |>
  dplyr::select(
    periodo_2009,
    n_pares_validos,
    n_convergentes,
    n_divergentes,
    taxa_convergencia
  )

knitr::kable(
  periodo_slides,
  format = "latex",
  booktabs = TRUE,
  caption = "Convergência direta antes e depois de 2009.",
  col.names = c(
    "Período", "Pares válidos", "Convergentes",
    "Divergentes", "Convergência"
  )
)
```

\begin{block}{Diferença descritiva}
Com as proporções não arredondadas: \textbf{3,9 pontos percentuais}.
\end{block}

# As duas médias em uma figura

```{r figura-periodo-slides, out.width='70%', fig.cap='Convergência direta dos votos de Brasil e China antes e depois de 2009.'}
knitr::include_graphics(caminho_figura_2)
```

\small
A figura resume os períodos, mas não controla composição temática, agenda anual ou outras mudanças no tempo.

# Covariância e correlação

Defina `pos_2009 = 1` para 2009–2016 e 0 para 1997–2008.

\[
\operatorname{Cov}(X,Z)=
\frac{1}{N-1}\sum_{i=1}^{N}(X_i-\bar X)(Z_i-\bar Z)
\]

\[
r_{XZ}=\frac{\operatorname{Cov}(X,Z)}{s_Xs_Z}
\]

\begin{columns}[T,onlytextwidth]
\column{0.47\textwidth}
\begin{block}{Covariância}
0,0094

Depende das unidades de $X$ e $Z$.
\end{block}
\column{0.47\textwidth}
\begin{block}{Correlação}
0,048

É padronizada e muito pequena.
\end{block}
\end{columns}

# A série anual mostra o que as barras escondem

```{r figura-anual-slides, out.width='66%', fig.cap='Convergência direta dos votos de Brasil e China por ano, 1997–2016.'}
knitr::include_graphics(caminho_figura_1)
```

\small
“Pós-2009” não descreve uma trajetória monotônica. Agregar por período muda a pergunta respondida.

# Escrever a conclusão sem exagerar

\begin{block}{Formulação adequada}
Entre 1997 e 2016, Brasil e China convergiram em 1.412 dos 1.762 pares válidos (80,1\%). A taxa foi 78,6\% em 1997–2008 e 82,6\% em 2009–2016, diferença descritiva de 3,9 pontos percentuais. A correlação entre o indicador de período e a convergência foi 0,048.
\end{block}

\begin{alertblock}{O que ainda não sabemos}
A composição das votações e outras condições também mudaram. Os números não atribuem a diferença a 2009, ao comércio ou a um mecanismo específico.
\end{alertblock}

# Entregável da dupla

Entregue um PDF de 2–4 páginas com:

1. unidade de análise e denominador;
2. **Tabela 1:** frequências de `convergente`;
3. **Tabela 2:** média, variância e desvio-padrão;
4. **Figura 1:** comparação pré/pós-2009;
5. covariância e correlação com `pos_2009`;
6. conclusão de 120–160 palavras com unidades e limites.

\vfill

Anexe o código R separado e use `dplyr::select()` ao selecionar colunas.

# Como o projeto avança depois da Aula 2

\begin{enumerate}
\item \textbf{Cross-sections por ano:} comércio com China e alinhamento de voto.
\item \textbf{Painel de vários países:} associação ao longo do tempo nas 96 unidades.
\item \textbf{Comparadores:} Brasil e países do donor pool em que China não virou principal destino.
\item \textbf{Extensão futura do paper:} indicador China = principal destino como tratamento do desenho.
\end{enumerate}

\vfill

Hoje usamos apenas os votos do Brasil e fazemos uma descrição pré/pós-2009.

# Três perguntas para fechar

1. Por que 1.762 — e não 1.813 — é o denominador correto de `convergente`?
2. Por que a média de uma variável 0/1 é uma proporção?
3. O que a diferença de 3,9 pontos percentuais permite afirmar — e o que não permite?

\vfill

\begin{center}
\Large Unidade, denominador e linguagem disciplinam a interpretação.
\end{center}
