---
title: "Laboratório - Aula 2"
subtitle: "Distribuições, momentos e associação descritiva nos votos Brasil-China"
author: "FLS 6183 - Métodos Quantitativos de Pesquisa II"
date: "26 de agosto de 2026"
lang: pt-BR
output:
  pdf_document:
    latex_engine: xelatex
    number_sections: true
    toc: true
    toc_depth: 2
fontsize: 11pt
geometry: margin=2cm
header-includes:
  - \usepackage{longtable}
  - \usepackage{booktabs}
  - \usepackage{float}
  - \usepackage{xcolor}
---

```{r setup, include=FALSE}
knitr::opts_chunk$set(
  echo = TRUE,
  warning = FALSE,
  message = FALSE,
  fig.align = "center",
  fig.pos = "H",
  out.width = "94%"
)

options(scipen = 999)

library(dplyr)
library(ggplot2)
library(here)
library(knitr)
library(readr)
library(scales)
library(tidyr)

source(
  here::here(
    "projeto_agna",
    "scripts",
    "02_analise_descritiva_aula2.R"
  ),
  encoding = "UTF-8"
)
```

# Objetivos

Ao final do laboratório, você deverá ser capaz de:

1. importar uma base e identificar corretamente sua unidade de análise;
2. verificar dimensões, ausências, chaves duplicadas e regras lógicas;
3. calcular frequências, média, variância e desvio-padrão;
4. relacionar a média de uma variável binária a uma proporção;
5. calcular e interpretar covariância e correlação;
6. comparar descritivamente dois períodos sem transformar a diferença em uma afirmação sobre efeitos.

**Pergunta do dia:** como se distribui a convergência direta dos votos de Brasil e China na Assembleia Geral das Nações Unidas entre 1997 e 2016, antes e depois de 2009?

# Escopo e unidade de análise

A fonte preservada contém registros de votações nominais da Assembleia Geral. A base-mãe forma uma grade completa de **96 unidades por 1.813 votações**, totalizando 174.048 linhas.

Há um ponto importante sobre o universo de países:

- são **96 unidades totais**: Brasil e 95 países do *donor pool*;
- não existem 96 donors mais o Brasil na lista autoritativa atual;
- a China não é uma dessas 96 unidades: seu voto funciona como referência para calcular a convergência direta.

Hoje filtraremos apenas o Brasil. Cada linha da base do laboratório é uma votação nominal em que os votos de Brasil e China foram observados. Portanto:

\[
\text{convergente}_i =
\begin{cases}
1, & \text{se Brasil e China deram o mesmo voto na votação } i;\\
0, & \text{se deram votos diferentes.}
\end{cases}
\]

Os votos válidos são `yes`, `no` ou `abstain`. O resultado descreve igualdade direta entre os dois registros; ele não mede proximidade ideal, apoio diplomático ou influência.

# Roteiro de 80 minutos

| Etapa | Tempo | Produto |
|:--|--:|:--|
| Importação e unidade de análise | 10 min | Uma frase definindo o que representa cada linha |
| Dimensões, ausências e duplicatas | 15 min | Tabela curta de validação |
| Frequências da variável binária | 10 min | Contagem e percentual de convergência |
| Média, variância e desvio-padrão | 15 min | Tabela de momentos |
| Comparação pré/pós-2009 | 15 min | Tabela e figura descritivas |
| Covariância, correlação e interpretação | 10 min | Parágrafo com unidades e limites |
| Entrega | 5 min | PDF curto, código e conclusão |

: Roteiro de 80 minutos e produtos esperados.

# Importação

Use caminhos relativos ao projeto. Isso permite que o mesmo código funcione em computadores diferentes.

```{r importar-dados, eval=FALSE}
library(readr)
library(dplyr)
library(here)

dados <- readr::read_csv(
  here::here(
    "projeto_agna",
    "data",
    "processed",
    "brasil_convergencia_china_1997_2016.csv"
  ),
  locale = readr::locale(encoding = "UTF-8"),
  show_col_types = FALSE
)

dados <- dados |>
  dplyr::select(
    rcid,
    data,
    ano,
    periodo_2009,
    pos_2009,
    tema,
    voto_brasil,
    voto_china,
    convergente
  )
```

## Primeiro contato com a base

```{r primeiro-contato, eval=FALSE}
dim(dados)
dplyr::glimpse(dados)
utils::head(dados, 6)
```

Antes de calcular qualquer estatística, responda:

1. O que representa uma linha?
2. Qual variável identifica unicamente uma votação?
3. A base contém todos os registros da Assembleia ou somente pares com ambos os votos observados?

**Resposta esperada:** uma linha representa uma votação nominal com votos observados de Brasil e China; `rcid` é a chave; a base contém 1.762 pares válidos, não todas as 1.813 votações da janela.

# Validação da base

## Dimensões, ausências e chaves

```{r validar-dados, eval=FALSE}
dim(dados)

dados |>
  dplyr::summarise(
    dplyr::across(
      dplyr::everything(),
      ~ sum(is.na(.x))
    )
  ) |>
  tidyr::pivot_longer(
    cols = dplyr::everything(),
    names_to = "variavel",
    values_to = "n_ausentes"
  )

sum(duplicated(dados$rcid))
sum(!dados$ano %in% 1997:2016)
sum(!dados$convergente %in% c(0, 1))
```

```{r tabela-validacao, echo=FALSE, results='asis'}
validacao_exibir <- validacao |>
  dplyr::select(checagem, valor, esperado, status)

knitr::kable(
  validacao_exibir,
  format = "latex",
  booktabs = TRUE,
  longtable = TRUE,
  caption = "Validação lógica e estrutural das bases da Aula 2.",
  col.names = c("Checagem", "Valor", "Esperado", "Status")
)
```

Todas as doze checagens passam. Observe a diferença entre dois tipos de ausência:

- na base-mãe, um país ou a China pode não ter voto observado em determinada votação;
- na base do laboratório, esses casos já foram excluídos para que `convergente` tenha um denominador inequívoco.

# Distribuição da convergência

Uma tabela de frequências deve sempre informar contagem e percentual.

```{r frequencias, eval=FALSE}
freq_convergencia <- dados |>
  dplyr::count(convergente, name = "n") |>
  dplyr::mutate(
    resultado = dplyr::if_else(
      convergente == 1,
      "Convergente",
      "Divergente"
    ),
    percentual = 100 * n / sum(n)
  ) |>
  dplyr::select(resultado, n, percentual)
```

```{r tabela-frequencias, echo=FALSE, results='asis'}
freq_exibir <- frequencias_convergencia |>
  dplyr::mutate(
    percentual = paste0(
      format(round(percentual, 1), decimal.mark = ",", nsmall = 1),
      "%"
    )
  ) |>
  dplyr::select(resultado, n, percentual)

knitr::kable(
  freq_exibir,
  format = "latex",
  booktabs = TRUE,
  caption = "Frequências da convergência direta Brasil-China, 1997-2016.",
  col.names = c("Resultado", "Votações", "Percentual")
) |>
  kableExtra::kable_styling(latex_options = "hold_position")
```

Em 1.762 votações com o par observado, Brasil e China convergiram em 1.412, ou **80,1%**.

# Média, variância e desvio-padrão

Para uma variável qualquer \(X\), a média observada é

\[
\bar X = \frac{1}{N}\sum_{i=1}^{N}X_i.
\]

Quando \(X\) assume somente 0 e 1, somar \(X_i\) é o mesmo que contar os casos iguais a 1. Por isso, a média de `convergente` é a proporção de votações convergentes.

```{r momentos-codigo, eval=FALSE}
media_convergencia <- mean(dados$convergente)
variancia_amostral <- var(dados$convergente)
desvio_padrao_amostral <- sd(dados$convergente)

variancia_empirica_N <- mean(
  (dados$convergente - media_convergencia)^2
)
```

Há duas convenções próximas, mas não idênticas:

\[
s^2 = \frac{1}{N-1}\sum_{i=1}^{N}(X_i-\bar X)^2
\]

é a variância retornada por `var()`; já

\[
m_2 = \frac{1}{N}\sum_{i=1}^{N}(X_i-\bar X)^2
\]

é o segundo momento central empírico. Para uma variável binária, \(m_2=p(1-p)\). Aqui, `var(convergente)` é 0,15927 e o momento com denominador \(N\) é 0,15918.

```{r tabela-momentos, echo=FALSE, results='asis'}
momentos_exibir <- momentos |>
  dplyr::mutate(
    dplyr::across(
      c(media, variancia_amostral, desvio_padrao_amostral,
        variancia_empirica_N),
      ~ format(round(.x, 4), decimal.mark = ",", nsmall = 4)
    )
  ) |>
  dplyr::select(
    variavel,
    media,
    variancia_amostral,
    desvio_padrao_amostral,
    variancia_empirica_N
  )

knitr::kable(
  momentos_exibir,
  format = "latex",
  booktabs = TRUE,
  caption = "Média, variância e desvio-padrão das variáveis binárias.",
  col.names = c(
    "Variável", "Média", "Variância (N-1)", "DP (N-1)",
    "Variância (N)"
  )
) |>
  kableExtra::kable_styling(latex_options = "hold_position")
```

## Conexão com erro quadrático médio

Se previrmos a mesma constante para todas as votações, a média observada minimiza o erro quadrático médio:

\[
MSE(a) = \frac{1}{N}\sum_{i=1}^{N}(X_i-a)^2.
\]

```{r tabela-mse, echo=FALSE, results='asis'}
mse_exibir <- erro_quadratico_medio |>
  dplyr::mutate(
    valor_predito = format(
      round(valor_predito, 4),
      decimal.mark = ",",
      nsmall = 4
    ),
    mse = format(round(mse, 4), decimal.mark = ",", nsmall = 4)
  ) |>
  dplyr::select(preditor_constante, valor_predito, mse)

knitr::kable(
  mse_exibir,
  format = "latex",
  booktabs = TRUE,
  caption = "Erro quadrático médio de três preditores constantes.",
  col.names = c("Preditor", "Valor previsto", "MSE")
) |>
  kableExtra::kable_styling(latex_options = "hold_position")
```

# Antes e depois de 2009

O corte é substantivamente importante para a sequência do curso, mas nesta aula funciona apenas como uma forma de organizar a distribuição observada.

```{r resumo-periodo-codigo, eval=FALSE}
resumo_periodo <- dados |>
  dplyr::group_by(periodo_2009) |>
  dplyr::summarise(
    n_pares_validos = dplyr::n(),
    n_convergentes = sum(convergente == 1),
    n_divergentes = sum(convergente == 0),
    taxa_convergencia = mean(convergente),
    .groups = "drop"
  )
```

```{r tabela-periodo, echo=FALSE, results='asis'}
periodo_exibir <- resumo_periodo |>
  dplyr::mutate(
    taxa_convergencia = scales::percent(
      taxa_convergencia,
      accuracy = 0.1,
      decimal.mark = ","
    )
  ) |>
  dplyr::select(
    periodo_2009,
    n_pares_validos,
    n_convergentes,
    n_divergentes,
    taxa_convergencia
  )

knitr::kable(
  periodo_exibir,
  format = "latex",
  booktabs = TRUE,
  caption = "Convergência direta antes e depois de 2009.",
  col.names = c(
    "Período", "Pares válidos", "Convergentes", "Divergentes",
    "Convergência"
  )
) |>
  kableExtra::kable_styling(latex_options = "hold_position")
```

```{r figura-periodo, echo=FALSE, out.width='82%', fig.cap='Convergência direta dos votos de Brasil e China antes e depois de 2009.'}
knitr::include_graphics(caminho_figura_2)
```

A taxa observada é 78,6% em 1997-2008 e 82,6% em 2009-2016. A diferença é **3,9 pontos percentuais**. A descrição não controla mudanças na composição temática das votações, na agenda anual ou em outras características do período.

# Covariância e correlação

Defina `pos_2009 = 1` para 2009-2016 e 0 para 1997-2008. A covariância amostral é

\[
\operatorname{Cov}(X,Z) =
\frac{1}{N-1}\sum_{i=1}^{N}(X_i-\bar X)(Z_i-\bar Z).
\]

Seu valor depende das unidades de \(X\) e \(Z\). A correlação padroniza a covariância:

\[
r_{XZ}=\frac{\operatorname{Cov}(X,Z)}{s_Xs_Z}.
\]

```{r cov-cor-codigo, eval=FALSE}
cov(dados$convergente, dados$pos_2009)
cor(dados$convergente, dados$pos_2009)
```

```{r tabela-associacao, echo=FALSE, results='asis'}
associacao_exibir <- associacao_pre_pos |>
  dplyr::transmute(
    covariancia = format(
      round(covariancia_amostral, 4),
      decimal.mark = ",",
      nsmall = 4
    ),
    correlacao = format(
      round(correlacao, 4),
      decimal.mark = ",",
      nsmall = 4
    ),
    diferenca_pp = format(
      round(diferenca_pontos_percentuais, 1),
      decimal.mark = ",",
      nsmall = 1
    )
  )

knitr::kable(
  associacao_exibir,
  format = "latex",
  booktabs = TRUE,
  caption = "Associação entre o período pós-2009 e a convergência direta.",
  col.names = c("Covariância", "Correlação", "Diferença (p.p.)")
) |>
  kableExtra::kable_styling(latex_options = "hold_position")
```

A correlação é 0,048: positiva, mas muito pequena. Para duas variáveis binárias, ela resume a diferença entre quatro células de uma tabela 2 x 2; não revela por que os períodos diferem.

# A agregação anual muda o que vemos

As médias por ano mostram heterogeneidade que a comparação de apenas duas barras esconde.

```{r figura-anual, echo=FALSE, out.width='86%', fig.cap='Convergência direta dos votos de Brasil e China por ano, 1997-2016.'}
knitr::include_graphics(caminho_figura_1)
```

O valor de 2016, por exemplo, é inferior ao de vários anos anteriores. Portanto, “pós-2009” não significa uma trajetória monotônica. A agregação em dois períodos responde a uma pergunta diferente da série anual.

# Interpretação substantiva

Uma conclusão adequada para esta aula seria:

> Entre 1997 e 2016, Brasil e China deram o mesmo voto em 1.412 dos 1.762 registros nominais nos quais ambos os votos foram observados, uma convergência de 80,1%. A taxa foi de 78,6% em 1997-2008 e 82,6% em 2009-2016, diferença descritiva de 3,9 pontos percentuais. A correlação entre o indicador de período e a convergência foi 0,048. Como a composição das votações e outras condições também variam no tempo, esses números descrevem o padrão observado e não atribuem a mudança a um mecanismo específico.

Evite frases como “2009 aumentou a convergência” ou “o comércio causou maior alinhamento”. Ainda não construímos um desenho capaz de sustentar essas afirmações.

# Entregável da dupla

Entregue um PDF de duas a quatro páginas contendo:

1. uma frase precisa sobre a unidade de análise e o denominador;
2. uma tabela numerada com as frequências de `convergente`;
3. uma tabela numerada com média, variância e desvio-padrão;
4. uma figura numerada comparando os dois períodos;
5. covariância e correlação entre `convergente` e `pos_2009`;
6. um parágrafo de 120 a 160 palavras com resultado, unidades e limites.

Inclua o código R em arquivo separado e use `dplyr::select()` sempre que selecionar colunas.

# Próxima progressão do projeto

A sequência futura será associacional e ocorrerá em quatro passos:

1. **Cross-sections por ano:** relacionar maior fluxo ou participação do comércio com a China a maior alinhamento de voto, mantendo claro o ano e o denominador.
2. **Painel de vários países:** acompanhar a associação ao longo do tempo nas 96 unidades totais.
3. **Comparadores:** contrastar o Brasil com os 95 países do donor pool nos quais a China não se tornou o principal destino no arquivo atual.
4. **Extensão do paper:** somente depois, tratar o indicador “China = principal destino” como o tratamento definido no desenho original.

Os campos comerciais do `synth_data.rds` estão preservados na base-mãe, mas sua escala transformada precisa ser documentada antes de qualquer interpretação substantiva. Nenhum desses campos é usado na Aula 2.
