---
title: "Aula 6: regressão múltipla"
subtitle: "Interpretação condicional, variável omitida e preditores categóricos"
author: "FLS 6183 - Métodos Quantitativos de Pesquisa II"
date: "30 de setembro de 2026"
lang: pt-BR
output:
  beamer_presentation:
    latex_engine: xelatex
    theme: Madrid
    colortheme: default
    fonttheme: professionalfonts
    incremental: false
classoption:
  - aspectratio=169
  - 10pt
header-includes:
  - \usepackage{amsmath}
  - \usepackage{amssymb}
  - \usepackage{booktabs}
  - \usepackage{xcolor}
  - \definecolor{AzulAula}{HTML}{1D4ED8}
  - \definecolor{AzulEscuro}{HTML}{0F172A}
  - \definecolor{CinzaTexto}{HTML}{334155}
  - \definecolor{VerdeAula}{HTML}{047857}
  - \setbeamercolor{structure}{fg=AzulAula}
  - \setbeamercolor{title}{fg=white,bg=AzulEscuro}
  - \setbeamercolor{frametitle}{fg=white,bg=AzulEscuro}
  - \setbeamercolor{normal text}{fg=CinzaTexto,bg=white}
  - \setbeamercolor{block title}{fg=white,bg=AzulAula}
  - \setbeamercolor{block body}{fg=AzulEscuro,bg=blue!5}
  - \setbeamercolor{alertblock title}{fg=white,bg=red!75!black}
  - \setbeamercolor{alertblock body}{fg=AzulEscuro,bg=red!5}
  - \setbeamertemplate{navigation symbols}{}
  - \setbeamertemplate{caption}[numbered]
  - \setbeamertemplate{footline}[frame number]
  - \setbeamerfont{caption}{size=\scriptsize}
  - \setlength{\abovecaptionskip}{2pt}
  - \setlength{\belowcaptionskip}{0pt}
  - \renewcommand{\tablename}{Tabela}
  - \renewcommand{\figurename}{Figura}
---

```{r setup, include=FALSE}
Sys.setlocale("LC_CTYPE", "en_US.UTF-8")
options(encoding = "UTF-8", scipen = 999)

knitr::opts_chunk$set(
  echo = FALSE,
  warning = FALSE,
  message = FALSE,
  fig.align = "center",
  dev = "png",
  dpi = 180,
  fig.path = paste0(
    here::here("projeto_agna", "output", "aula_06_slides"),
    "/"
  ),
  out.width = "74%"
)

library(data.table)
library(dplyr)
library(ggplot2)
library(here)

dir.create(
  here::here("projeto_agna", "output", "aula_06_slides"),
  recursive = TRUE,
  showWarnings = FALSE
)

# Em texto: vírgula decimal e sinal de menos tipográfico.
numero <- function(valor, digitos = 2) {
  texto <- formatC(valor, format = "f", digits = digitos, decimal.mark = ",")
  sub("^-", "\u2212", texto)
}

# Em modo matemático: {,} evita o espaço depois da vírgula decimal.
numero_m <- function(valor, digitos = 2, sinal = FALSE) {
  texto <- formatC(
    valor, format = "f", digits = digitos, decimal.mark = ",",
    flag = if (sinal) "+" else ""
  )
  gsub(",", "{,}", texto, fixed = TRUE)
}

# Exemplo de quatro unidades: Y foi gerado por 1 + 2 X1 + 3 X2, sem erro.
exemplo <- data.frame(
  unidade = c("A", "B", "C", "D"),
  x1 = c(0, 0, 1, 1),
  x2 = c(0, 1, 1, 2)
)
exemplo$y <- 1 + 2 * exemplo$x1 + 3 * exemplo$x2
exemplo$residuo_x1 <- as.numeric(residuals(lm(x1 ~ x2, data = exemplo)))

stopifnot(
  isTRUE(all.equal(exemplo$residuo_x1, c(0, -0.5, 0.5, 0))),
  isTRUE(all.equal(
    sum(exemplo$residuo_x1 * exemplo$y) / sum(exemplo$residuo_x1^2), 2
  )),
  isTRUE(all.equal(
    unname(coef(lm(y ~ x1 + x2, data = exemplo))), c(1, 2, 3)
  )),
  isTRUE(all.equal(unname(coef(lm(y ~ x1, data = exemplo))[2]), 5)),
  isTRUE(all.equal(unname(coef(lm(x2 ~ x1, data = exemplo))[2]), 1))
)

# Residualizar só Y no exemplo: inclinação 1, e não 2.
residuo_y_exemplo <- as.numeric(residuals(lm(y ~ x2, data = exemplo)))
stopifnot(isTRUE(all.equal(unname(coef(lm(residuo_y_exemplo ~ exemplo$x1))[2]), 1)))

# Exemplo em matrizes: X'X, X'Y, inversa e coeficientes mostrados nos slides.
matriz_x <- cbind(1, exemplo$x1, exemplo$x2)
xtx <- crossprod(matriz_x)
xty <- crossprod(matriz_x, exemplo$y)
stopifnot(
  isTRUE(all.equal(unname(xtx), matrix(c(4, 2, 4, 2, 2, 3, 4, 3, 6), 3))),
  isTRUE(all.equal(as.numeric(xty), c(20, 15, 28))),
  isTRUE(all.equal(
    unname(solve(xtx)), matrix(c(3, 0, -2, 0, 8, -4, -2, -4, 4), 3) / 4
  )),
  isTRUE(all.equal(as.numeric(solve(xtx, xty)), c(1, 2, 3)))
)

# Solução com somatórios para dois preditores (slide das equações normais).
centrar <- function(v) v - mean(v)
s11 <- sum(centrar(exemplo$x1)^2)
s22 <- sum(centrar(exemplo$x2)^2)
s12 <- sum(centrar(exemplo$x1) * centrar(exemplo$x2))
s1y <- sum(centrar(exemplo$x1) * centrar(exemplo$y))
s2y <- sum(centrar(exemplo$x2) * centrar(exemplo$y))
stopifnot(isTRUE(all.equal((s22 * s1y - s12 * s2y) / (s11 * s22 - s12^2), 2)))

# Brasil e China: uma linha por resolução votada, 1997-2016.
resolucoes <- data.table::fread(
  here::here(
    "projeto_agna", "data", "processed",
    "brasil_convergencia_china_1997_2016.csv"
  )
)
stopifnot(nrow(resolucoes) == 1762, all(resolucoes$convergente %in% c(0, 1)))

resolucoes <- resolucoes |>
  dplyr::mutate(
    convergencia = 100 * convergente,
    anos_desde_1997 = ano - 1997,
    palestina = as.integer(grepl("Palestinian conflict", tema))
  )

regressao_curta <- lm(convergencia ~ anos_desde_1997, data = resolucoes)
regressao_longa <- lm(convergencia ~ anos_desde_1997 + palestina, data = resolucoes)
regressao_auxiliar <- lm(palestina ~ anos_desde_1997, data = resolucoes)

gamma_1 <- coef(regressao_curta)[["anos_desde_1997"]]
beta_1 <- coef(regressao_longa)[["anos_desde_1997"]]
beta_2 <- coef(regressao_longa)[["palestina"]]
delta <- coef(regressao_auxiliar)[["anos_desde_1997"]]
stopifnot(abs(gamma_1 - (beta_1 + beta_2 * delta)) < 1e-10)

convergencia_palestina <- mean(resolucoes$convergencia[resolucoes$palestina == 1])
convergencia_demais <- mean(resolucoes$convergencia[resolucoes$palestina == 0])
participacao_antes <- 100 * mean(resolucoes$palestina[resolucoes$ano <= 2008])
participacao_depois <- 100 * mean(resolucoes$palestina[resolucoes$ano >= 2009])

agenda_anual <- resolucoes |>
  dplyr::group_by(ano) |>
  dplyr::summarise(
    participacao = 100 * mean(palestina),
    votacoes = dplyr::n(),
    .groups = "drop"
  )

# Ponderada pelo número de votações do ano, a reta anual reproduz 100 * delta.
stopifnot(abs(
  coef(lm(participacao ~ ano, data = agenda_anual, weights = votacoes))[[2]] -
    100 * delta
) < 1e-8)

# Países em 2016: votos na AGNU e covariáveis em escala original.
painel_votos <- data.table::fread(
  here::here("projeto_agna", "data", "processed", "painel_pais_ano_1997_2016.csv")
)
covariaveis <- data.table::fread(
  here::here("projeto_agna", "data", "processed", "covariaveis_pais_ano_1997_2016.csv")
)

paises_2016 <- painel_votos |>
  dplyr::select(pais_iso3, ano, taxa_convergencia_china) |>
  dplyr::inner_join(covariaveis, by = c("pais_iso3", "ano")) |>
  dplyr::filter(ano == 2016) |>
  dplyr::mutate(
    convergencia = 100 * taxa_convergencia_china,
    continente = factor(
      continente,
      levels = c("África", "Américas", "Ásia e Oceania", "Europa")
    )
  )
stopifnot(nrow(paises_2016) == 96, !anyNA(paises_2016$continente))

medias_continente <- paises_2016 |>
  dplyr::group_by(continente) |>
  dplyr::summarise(
    paises = dplyr::n(),
    media = mean(convergencia),
    .groups = "drop"
  )

modelo_continente <- lm(convergencia ~ continente, data = paises_2016)
modelo_americas <- lm(
  convergencia ~ relevel(continente, ref = "Américas"),
  data = paises_2016
)
stopifnot(isTRUE(all.equal(fitted(modelo_continente), fitted(modelo_americas))))
coef_africa <- unname(coef(modelo_continente))
coef_americas <- unname(coef(modelo_americas))

modelo_so_exportacoes <- lm(convergencia ~ exportacoes_china_pct, data = paises_2016)
modelo_categoria <- lm(
  convergencia ~ exportacoes_china_pct + continente,
  data = paises_2016
)
inclinacao_sem_continente <- coef(modelo_so_exportacoes)[["exportacoes_china_pct"]]
inclinacao_com_continente <- coef(modelo_categoria)[["exportacoes_china_pct"]]

# Três indicadoras omitidas: gamma_1 = beta_1 + soma de beta_g * delta_g.
delta_continente <- sapply(
  c("Américas", "Ásia e Oceania", "Europa"),
  function(categoria) {
    coef(lm(
      as.integer(paises_2016$continente == categoria) ~ paises_2016$exportacoes_china_pct
    ))[[2]]
  }
)
soma_omitidas <- sum(coef(modelo_categoria)[3:5] * delta_continente)
stopifnot(
  abs(inclinacao_sem_continente - (inclinacao_com_continente + soma_omitidas)) < 1e-10
)

# Retas do modelo com continente, dentro da faixa observada em cada continente.
linhas_continente <- paises_2016 |>
  dplyr::group_by(continente) |>
  dplyr::summarise(
    minimo = min(exportacoes_china_pct),
    maximo = max(exportacoes_china_pct),
    .groups = "drop"
  ) |>
  dplyr::rowwise() |>
  dplyr::reframe(
    continente = continente,
    exportacoes_china_pct = seq(minimo, maximo, length.out = 50)
  )
linhas_continente$ajuste <- predict(modelo_categoria, newdata = linhas_continente)

brasil_2016 <- dplyr::filter(paises_2016, pais_iso3 == "BRA")

cores_continente <- c(
  "África" = "#B45309",
  "Américas" = "#047857",
  "Ásia e Oceania" = "#1D4ED8",
  "Europa" = "#7C3AED"
)
```

# Da Aula 5 à Aula 6

Na Aula 5, um preditor:
\[
\widehat Y_i=\widehat\alpha+\widehat\beta X_i.
\]

Agora, dois preditores:
\[
\widehat Y_i=\widehat\alpha+\widehat\beta_1X_{1i}+\widehat\beta_2X_{2i}.
\]

Com $k$ preditores: $\widehat Y_i=\widehat\alpha+\widehat\beta_1X_{1i}+\cdots+\widehat\beta_kX_{ki}$.
Os resultados desta aula valem para qualquer $k$; as contas usam $k=2$.

\begin{block}{Notação}
Sem chapéu, $\alpha$, $\beta_1$ e $\beta_2$ são os coeficientes do BLP na população;
com chapéu, as estimativas de MQO. O til marca valores candidatos na minimização.
$\varepsilon$ é o desvio em torno do BLP e $\widehat e_i$, o resíduo.
\end{block}

# BLP com dois preditores

\[
(\alpha,\beta_1,\beta_2)
=\arg\min_{(\widetilde\alpha,\widetilde\beta_1,\widetilde\beta_2)\in\mathbb R^3}
E\!\left[(Y-\widetilde\alpha-\widetilde\beta_1X_1-\widetilde\beta_2X_2)^2\right],
\qquad
\varepsilon=Y-\alpha-\beta_1X_1-\beta_2X_2.
\]

Derivada em relação a $\widetilde\beta_1$; as derivadas em $\widetilde\alpha$ e $\widetilde\beta_2$
são análogas:
\[
\frac{\partial}{\partial\widetilde\beta_1}
E\!\left[(Y-\widetilde\alpha-\widetilde\beta_1X_1-\widetilde\beta_2X_2)^2\right]
=-2E\!\left[X_1(Y-\widetilde\alpha-\widetilde\beta_1X_1-\widetilde\beta_2X_2)\right].
\]

No mínimo, as três derivadas são iguais a zero:
\[
\boxed{E[\varepsilon]=0,}
\qquad
\boxed{E[X_1\varepsilon]=0,}
\qquad
\boxed{E[X_2\varepsilon]=0.}
\]

\begin{block}{Por construção}
As três condições valem para o BLP de qualquer distribuição com segundos momentos finitos.
São consequência da minimização, e não uma hipótese sobre a relação entre $X$ e $\varepsilon$.
\end{block}

\scriptsize
Solução única sem relação linear exata entre $1$, $X_1$ e $X_2$. Com um preditor, as duas
condições davam $\beta=\operatorname{Cov}(X,Y)/{\operatorname{V}}(X)$ (Aula 3).

# Equações normais

\begin{columns}[T,onlytextwidth]
\column{0.44\textwidth}
\begin{block}{População: BLP}
\[
E[\varepsilon]=0,\quad
E[X_1\varepsilon]=0,\quad
E[X_2\varepsilon]=0.
\]
\end{block}
\column{0.52\textwidth}
\begin{block}{Amostra: MQO}
\[
\frac{1}{n}\sum_{i=1}^{n}\widehat e_i=0,\quad
\frac{1}{n}\sum_{i=1}^{n}X_{1i}\widehat e_i=0,\quad
\frac{1}{n}\sum_{i=1}^{n}X_{2i}\widehat e_i=0.
\]
\end{block}
\end{columns}

\smallskip

O MQO troca a esperança pela média amostral: o princípio plug-in da Aula 5. Com
$\widehat e_i=Y_i-\widehat\alpha-\widehat\beta_1X_{1i}-\widehat\beta_2X_{2i}$, são três equações
lineares em $\widehat\alpha$, $\widehat\beta_1$ e $\widehat\beta_2$. Resolvidas com somatórios:
\[
\widehat\beta_1=\frac{S_{22}S_{1Y}-S_{12}S_{2Y}}{S_{11}S_{22}-S_{12}^2},
\qquad
S_{jl}=\sum_i(X_{ji}-\bar X_j)(X_{li}-\bar X_l).
\]

\begin{block}{Com $k$ preditores}
São $k+1$ equações, e a solução com somatórios cresce rápido a cada preditor. A notação
matricial escreve o sistema e a solução da mesma forma para qualquer $k$.
\end{block}

# Vetores e matrizes

\begin{columns}[T,onlytextwidth]
\column{0.52\textwidth}
Um \textbf{vetor} é uma lista ordenada de números, escrita em coluna:
\[
\mathbf Y=\begin{bmatrix}Y_1\\ Y_2\\ \vdots\\ Y_n\end{bmatrix}\quad(n\times1).
\]
Uma \textbf{matriz} é uma tabela de números com linhas e colunas. A matriz dos preditores tem
uma linha por unidade e uma coluna por coeficiente:
\[
\mathbf X=\begin{bmatrix}1&X_{11}&X_{21}\\ 1&X_{12}&X_{22}\\ \vdots&\vdots&\vdots\\ 1&X_{1n}&X_{2n}\end{bmatrix}\quad(n\times3).
\]
\column{0.44\textwidth}
\begin{block}{Exemplo: quatro unidades}
\[
\mathbf Y=\begin{bmatrix}1\\4\\6\\9\end{bmatrix},
\qquad
\mathbf X=\begin{bmatrix}1&0&0\\1&0&1\\1&1&1\\1&1&2\end{bmatrix}.
\]
Os valores de $Y$ seguem $Y=1+2X_1+3X_2$, sem erro.
\end{block}
\end{columns}

\scriptsize
Negrito: vetores e matrizes. $X_{ji}$ é o valor do preditor $j$ na unidade $i$; a linha $i$ de
$\mathbf X$ é $(1,X_{1i},X_{2i})$. A coluna de uns, $\mathbf 1_n$, corresponde ao intercepto.

# Transposta

A transposta $\mathbf A'$ troca linhas por colunas: o elemento $(i,j)$ de $\mathbf A'$ é o elemento
$(j,i)$ de $\mathbf A$. Uma matriz $m\times n$ vira $n\times m$.
\[
\mathbf X=\begin{bmatrix}1&0&0\\1&0&1\\1&1&1\\1&1&2\end{bmatrix}
\quad\Longrightarrow\quad
\mathbf X'=\begin{bmatrix}1&1&1&1\\0&0&1&1\\0&1&1&2\end{bmatrix}.
\]

\begin{itemize}
\item O vetor coluna $\mathbf Y$ ($4\times1$) vira o vetor linha $\mathbf Y'=(1\;\;4\;\;6\;\;9)$ ($1\times4$).
\item Transposta do produto: $(\mathbf A\mathbf B)'=\mathbf B'\mathbf A'$.
\item $\mathbf A$ é simétrica quando $\mathbf A'=\mathbf A$.
\end{itemize}

\scriptsize
No R, a transposta é \texttt{t(X)}. Alguns livros escrevem $\mathbf A^{\mathsf T}$.

# Produto de matrizes

$\mathbf A$ ($m\times p$) vezes $\mathbf B$ ($p\times q$) dá $\mathbf C=\mathbf A\mathbf B$ ($m\times q$).
O elemento $(i,j)$ combina a linha $i$ de $\mathbf A$ com a coluna $j$ de $\mathbf B$:
\[
c_{ij}=\sum_{l=1}^{p}a_{il}b_{lj}.
\]
O número de colunas de $\mathbf A$ precisa ser igual ao número de linhas de $\mathbf B$.

\begin{block}{Dois produtos da aula}
Produto interno de dois vetores $n\times1$: $\mathbf a'\mathbf b=\sum_{i=1}^{n}a_ib_i$, um número.

\medskip

Com $\widetilde{\boldsymbol\beta}=(\widetilde\alpha,\widetilde\beta_1,\widetilde\beta_2)'$, a linha $i$ de
$\mathbf X\widetilde{\boldsymbol\beta}$ ($n\times1$) é $\widetilde\alpha+\widetilde\beta_1X_{1i}+\widetilde\beta_2X_{2i}$:
o valor ajustado da unidade $i$ pela reta candidata.
\end{block}

# Somas em forma matricial

\[
\mathbf X'\mathbf X=
\begin{bmatrix}
n & \sum_iX_{1i} & \sum_iX_{2i}\\
\sum_iX_{1i} & \sum_iX_{1i}^2 & \sum_iX_{1i}X_{2i}\\
\sum_iX_{2i} & \sum_iX_{1i}X_{2i} & \sum_iX_{2i}^2
\end{bmatrix},
\qquad
\mathbf X'\mathbf Y=
\begin{bmatrix}
\sum_iY_i\\ \sum_iX_{1i}Y_i\\ \sum_iX_{2i}Y_i
\end{bmatrix}.
\]

Cada elemento é o produto interno de duas colunas de $\mathbf X$, ou de uma coluna de $\mathbf X$ com
$\mathbf Y$. A matriz $\mathbf X'\mathbf X$ é $3\times3$ e simétrica.

\begin{block}{Exemplo: quatro unidades}
\[
\mathbf X'\mathbf X=\begin{bmatrix}4&2&4\\2&2&3\\4&3&6\end{bmatrix},
\qquad
\mathbf X'\mathbf Y=\begin{bmatrix}20\\15\\28\end{bmatrix}.
\]
\end{block}

# Soma dos quadrados dos resíduos

O vetor de desvios da reta candidata é $\mathbf Y-\mathbf X\widetilde{\boldsymbol\beta}$ ($n\times1$).
O produto interno de um vetor com ele mesmo é a soma dos quadrados dos seus elementos:
\[
\operatorname{SQR}(\widetilde{\boldsymbol\beta})
=\sum_{i=1}^{n}(Y_i-\widetilde\alpha-\widetilde\beta_1X_{1i}-\widetilde\beta_2X_{2i})^2
=(\mathbf Y-\mathbf X\widetilde{\boldsymbol\beta})'(\mathbf Y-\mathbf X\widetilde{\boldsymbol\beta}).
\]

\begin{block}{Estimador de MQO}
\[
\widehat{\boldsymbol\beta}
=\arg\min_{\widetilde{\boldsymbol\beta}}
(\mathbf Y-\mathbf X\widetilde{\boldsymbol\beta})'(\mathbf Y-\mathbf X\widetilde{\boldsymbol\beta}).
\]
A expressão é a mesma com 1, 2 ou 20 preditores; muda só o número de colunas de $\mathbf X$.
\end{block}

# Equações normais em forma matricial

Resíduos: $\widehat{\mathbf e}=\mathbf Y-\mathbf X\widehat{\boldsymbol\beta}$. As três equações normais
formam um único produto:
\[
\mathbf X'\widehat{\mathbf e}=
\begin{bmatrix}\sum_i\widehat e_i\\ \sum_iX_{1i}\widehat e_i\\ \sum_iX_{2i}\widehat e_i\end{bmatrix}
=\begin{bmatrix}0\\0\\0\end{bmatrix}.
\]
A derivada da SQR empilha as três derivadas parciais:
\[
\frac{\partial\operatorname{SQR}}{\partial\widetilde{\boldsymbol\beta}}
=-2\mathbf X'(\mathbf Y-\mathbf X\widetilde{\boldsymbol\beta}).
\]
No mínimo, ela é igual a zero:
\[
\mathbf X'(\mathbf Y-\mathbf X\widehat{\boldsymbol\beta})=\mathbf 0
\;\Longrightarrow\;
\boxed{\mathbf X'\mathbf X\widehat{\boldsymbol\beta}=\mathbf X'\mathbf Y.}
\]

# Matriz inversa

\begin{itemize}
\item Identidade $\mathbf I_m$: 1 na diagonal e 0 fora dela; $\mathbf A\mathbf I=\mathbf I\mathbf A=\mathbf A$.
\item Inversa de uma matriz quadrada $\mathbf A$: $\mathbf A^{-1}\mathbf A=\mathbf A\mathbf A^{-1}=\mathbf I$.
\end{itemize}

Multiplique os dois lados de $\mathbf X'\mathbf X\widehat{\boldsymbol\beta}=\mathbf X'\mathbf Y$ por
$(\mathbf X'\mathbf X)^{-1}$:
\[
\boxed{\widehat{\boldsymbol\beta}=(\mathbf X'\mathbf X)^{-1}\mathbf X'\mathbf Y.}
\]

\begin{block}{Posto completo}
$(\mathbf X'\mathbf X)^{-1}$ existe quando nenhuma coluna de $\mathbf X$ é combinação linear exata das
outras. Com um preditor, é a condição $\sum_i(X_i-\bar X)^2>0$ da Aula 5.
\end{block}

# Exemplo em matrizes

Nas quatro unidades:
\[
(\mathbf X'\mathbf X)^{-1}=\frac14\begin{bmatrix}3&0&-2\\0&8&-4\\-2&-4&4\end{bmatrix},
\qquad
\widehat{\boldsymbol\beta}
=\frac14\begin{bmatrix}3&0&-2\\0&8&-4\\-2&-4&4\end{bmatrix}
\begin{bmatrix}20\\15\\28\end{bmatrix}
=\begin{bmatrix}1\\2\\3\end{bmatrix}.
\]

A regressão recupera $\widehat Y_i=1+2X_{1i}+3X_{2i}$, a regra que gerou $Y$.

\begin{block}{Exercício}
Multiplique $\mathbf X'\mathbf X$ por $(\mathbf X'\mathbf X)^{-1}$ e confira que o resultado é $\mathbf I_3$.

\smallskip
No R: \texttt{solve(t(X) \%*\% X) \%*\% t(X) \%*\% Y}
\end{block}

# BLP em forma matricial

Na população, reúna o intercepto e os preditores no vetor $\mathbf x=(1,X_1,X_2)'$ e os coeficientes
em $\boldsymbol\beta=(\alpha,\beta_1,\beta_2)'$. As três condições de primeira ordem do BLP são
\[
E[\mathbf x\varepsilon]=\mathbf 0
\;\Longrightarrow\;
E[\mathbf x(Y-\mathbf x'\boldsymbol\beta)]=\mathbf 0
\;\Longrightarrow\;
\boldsymbol\beta=E[\mathbf x\mathbf x']^{-1}E[\mathbf xY].
\]

\begin{block}{Plug-in}
Com $\mathbf x_i=(1,X_{1i},X_{2i})'$, a linha $i$ de $\mathbf X$ escrita em coluna:
\[
E[\mathbf x\mathbf x']\mapsto\frac1n\sum_i\mathbf x_i\mathbf x_i'=\frac1n\mathbf X'\mathbf X,
\qquad
E[\mathbf xY]\mapsto\frac1n\sum_i\mathbf x_iY_i=\frac1n\mathbf X'\mathbf Y.
\]
Os fatores $1/n$ se cancelam, e o plug-in dá $\widehat{\boldsymbol\beta}=(\mathbf X'\mathbf X)^{-1}\mathbf X'\mathbf Y$.
\end{block}

# Interpretação condicional

Compare dois perfis com o mesmo $X_2$ e valores de $X_1$ que diferem em uma unidade:
\[
\boxed{\widehat Y(x_1+1,x_2)-\widehat Y(x_1,x_2)=\widehat\beta_1.}
\]

\begin{itemize}
\item A diferença é a mesma para quaisquer $x_1$ e $x_2$: o modelo é linear em $X_1$ e
não tem interação entre $X_1$ e $X_2$.
\item A unidade de $\widehat\beta_1$ é unidade de $Y$ por unidade de $X_1$, como na Aula 5.
\end{itemize}

\bigskip

A decomposição do coeficiente mostra quais comparações nos dados determinam $\widehat\beta_1$.

# Decomposição do coeficiente

Regressão de $X_1$ nos demais preditores, com intercepto. Com dois preditores:
\[
X_{1i}=\widehat\pi_0+\widehat\pi_2X_{2i}+\widehat r_i.
\]

O resíduo $\widehat r_i$ é a parte de $X_{1i}$ que os demais preditores não preveem linearmente.

\begin{block}{Resultado}
\[
\widehat\beta_1=\frac{\sum_i\widehat r_iY_i}{\sum_i\widehat r_i^2}
=(\widehat{\mathbf r}'\widehat{\mathbf r})^{-1}\widehat{\mathbf r}'\mathbf Y.
\]
O coeficiente de $X_1$ na regressão longa é a inclinação da regressão simples de $Y$ em $\widehat r$.
\end{block}

Residualizar também $Y$ nos demais preditores não muda $\widehat\beta_1$, e a regressão de um
resíduo no outro tem os mesmos resíduos da regressão longa. A correlação entre os dois resíduos
é a correlação parcial entre $Y$ e $X_1$, dados os demais preditores.

\vfill

\scriptsize
Teorema de Frisch--Waugh--Lovell. Na população, o mesmo resultado vale com esperanças
no lugar das somas (Hansen, seção 2.23); a versão amostral está na seção 3.18.

# Decomposição com somatórios

Multiplique $Y_i=\widehat\alpha+\widehat\beta_1X_{1i}+\widehat\beta_2X_{2i}+\widehat e_i$
por $\widehat r_i$ e some em $i$:
\[
\sum_i\widehat r_iY_i
=\widehat\alpha\sum_i\widehat r_i
+\widehat\beta_1\sum_i\widehat r_iX_{1i}
+\widehat\beta_2\sum_i\widehat r_iX_{2i}
+\sum_i\widehat r_i\widehat e_i.
\]

\begin{enumerate}
\item $\sum_i\widehat r_i=0$ e $\sum_i\widehat r_iX_{2i}=0$: equações normais da regressão de $X_1$ em $X_2$.
\item $\sum_i\widehat r_i\widehat e_i=0$: $\widehat r_i=X_{1i}-\widehat\pi_0-\widehat\pi_2X_{2i}$
combina $1$, $X_1$ e $X_2$, e $\widehat e$ é ortogonal aos três.
\item $\sum_i\widehat r_iX_{1i}=\sum_i\widehat r_i(\widehat\pi_0+\widehat\pi_2X_{2i}+\widehat r_i)
=\sum_i\widehat r_i^2$, pelo item 1.
\end{enumerate}

Logo,
\[
\sum_i\widehat r_iY_i=\widehat\beta_1\sum_i\widehat r_i^2.
\]

\scriptsize
Com três ou quatro preditores, a regressão de $X_1$ tem mais coeficientes, e cada passo ganha
mais somas.

# Matriz de resíduos

Separe as colunas de $\mathbf X$ em $\mathbf X=[\mathbf X_1\;\,\mathbf Z]$: $\mathbf X_1$ é a coluna de $X_1$,
e $\mathbf Z$ reúne as demais (o intercepto e os outros preditores; com dois preditores,
$\mathbf Z=[\mathbf 1_n\;\,\mathbf X_2]$).

Regressão de um vetor $\mathbf v$ ($n\times1$) em $\mathbf Z$:
\[
\text{ajustados: }\mathbf P_Z\mathbf v,\quad\mathbf P_Z=\mathbf Z(\mathbf Z'\mathbf Z)^{-1}\mathbf Z';
\qquad
\text{resíduos: }\mathbf M_Z\mathbf v,\quad\mathbf M_Z=\mathbf I_n-\mathbf P_Z.
\]

\begin{block}{Três propriedades}
\begin{enumerate}
\item $\mathbf M_Z\mathbf Z=\mathbf Z-\mathbf Z(\mathbf Z'\mathbf Z)^{-1}\mathbf Z'\mathbf Z=\mathbf 0$.
\item $\mathbf M_Z'=\mathbf M_Z$ e $\mathbf M_Z\mathbf M_Z=\mathbf M_Z$, porque
$\mathbf P_Z'=\mathbf P_Z$ e $\mathbf P_Z\mathbf P_Z=\mathbf P_Z$.
\item Se $\mathbf Z'\mathbf v=\mathbf 0$, então $\mathbf M_Z\mathbf v=\mathbf v$.
\end{enumerate}
\end{block}

O resíduo da regressão de $X_1$ nos demais preditores é $\widehat{\mathbf r}=\mathbf M_Z\mathbf X_1$.

# Decomposição com matrizes

As equações normais da regressão longa, $\mathbf X'\widehat{\mathbf e}=\mathbf 0$, dão
$\mathbf X_1'\widehat{\mathbf e}=0$ e $\mathbf Z'\widehat{\mathbf e}=\mathbf 0$. Com $\widehat{\boldsymbol\theta}$
os coeficientes das colunas de $\mathbf Z$, multiplique
$\mathbf Y=\mathbf X_1\widehat\beta_1+\mathbf Z\widehat{\boldsymbol\theta}+\widehat{\mathbf e}$
por $\widehat{\mathbf r}'=\mathbf X_1'\mathbf M_Z$:
\[
\widehat{\mathbf r}'\mathbf Y
=\widehat{\mathbf r}'\mathbf X_1\widehat\beta_1
+\widehat{\mathbf r}'\mathbf Z\widehat{\boldsymbol\theta}
+\widehat{\mathbf r}'\widehat{\mathbf e}.
\]

\begin{enumerate}
\item $\widehat{\mathbf r}'\mathbf Z=\mathbf X_1'\mathbf M_Z\mathbf Z=\mathbf 0'$ (propriedade 1).
\item $\widehat{\mathbf r}'\widehat{\mathbf e}=\mathbf X_1'\mathbf M_Z\widehat{\mathbf e}=\mathbf X_1'\widehat{\mathbf e}=0$
(propriedade 3, com $\mathbf v=\widehat{\mathbf e}$).
\item $\widehat{\mathbf r}'\mathbf X_1=\mathbf X_1'\mathbf M_Z'\mathbf M_Z\mathbf X_1=\widehat{\mathbf r}'\widehat{\mathbf r}$
(propriedade 2).
\end{enumerate}

\[
\boxed{\widehat\beta_1=(\widehat{\mathbf r}'\widehat{\mathbf r})^{-1}\widehat{\mathbf r}'\mathbf Y.}
\]

Os mesmos três passos dos somatórios, com qualquer número de colunas em $\mathbf Z$. Com $Y$ também
residualizado, $\widehat{\mathbf r}'\mathbf M_Z\mathbf Y=\mathbf X_1'\mathbf M_Z\mathbf M_Z\mathbf Y=\widehat{\mathbf r}'\mathbf Y$: o mesmo $\widehat\beta_1$.

# Exemplo: quatro unidades

\begin{center}
\begin{tabular}{crrrr}
\toprule
Unidade & $X_1$ & $X_2$ & $Y=1+2X_1+3X_2$ & $\widehat r$\\
\midrule
A & 0 & 0 & 1 & $0$\\
B & 0 & 1 & 4 & $-0{,}5$\\
C & 1 & 1 & 6 & $0{,}5$\\
D & 1 & 2 & 9 & $0$\\
\bottomrule
\end{tabular}
\end{center}

Regressão de $X_1$ em $X_2$: $\widehat X_1=0{,}5X_2$, e $\widehat{\mathbf r}=\mathbf M_Z\mathbf X_1$ é a última coluna. Então
\[
\widehat\beta_1=\frac{(-0{,}5)(4)+(0{,}5)(6)}{(-0{,}5)^2+(0{,}5)^2}=\frac{1}{0{,}5}=2.
\]

Só B e C, que têm o mesmo $X_2$, têm resíduo diferente de zero: $\widehat\beta_1$
compara B e C.

Residualizar só $Y$ em $X_2$ e manter $X_1$ original dá inclinação 1: quem precisa ser
residualizado é o preditor do eixo horizontal (Hull, 2018).

\begin{block}{Perguntas}
Sem $X_2$ na regressão, qual é a inclinação de $Y$ em $X_1$? Por que ela difere de 2?
\end{block}

# Regressão curta e regressão longa

Longa: $Y=\alpha+\beta_1X_1+\beta_2X_2+\varepsilon$.
Curta: $\gamma_1=\operatorname{Cov}(X_1,Y)/{\operatorname{V}}(X_1)$.

Substitua $Y$ na covariância:
\[
\operatorname{Cov}(X_1,Y)
=\beta_1\operatorname{V}(X_1)+\beta_2\operatorname{Cov}(X_1,X_2)+\operatorname{Cov}(X_1,\varepsilon),
\]
e $\operatorname{Cov}(X_1,\varepsilon)=E[X_1\varepsilon]-E[X_1]E[\varepsilon]=0$. Logo:
\[
\boxed{\gamma_1=\beta_1+\beta_2\,\delta,}
\qquad
\delta=\frac{\operatorname{Cov}(X_1,X_2)}{\operatorname{V}(X_1)}.
\]

$\delta$ é a inclinação da regressão de $X_2$ em $X_1$. Na amostra, com intercepto nas três
regressões e as mesmas observações, a identidade é exata:
$\widehat\gamma_1=\widehat\beta_1+\widehat\beta_2\widehat\delta$.
No exemplo, $\widehat X_2=0{,}5+X_1$, logo $\widehat\delta=1$ e $5=2+3\times1$.

\vfill

\scriptsize
Os rótulos "curta" e "longa" são de Goldberger (1991); ver Hansen, seção 2.24.

# Sinal da diferença

\[
\gamma_1-\beta_1=\beta_2\,\delta
\]

\begin{center}
\begin{tabular}{lcc}
\toprule
 & $\delta>0$ & $\delta<0$\\
\midrule
$\beta_2>0$ & $\gamma_1>\beta_1$ & $\gamma_1<\beta_1$\\
$\beta_2<0$ & $\gamma_1<\beta_1$ & $\gamma_1>\beta_1$\\
\bottomrule
\end{tabular}
\end{center}

As duas inclinações coincidem quando $\beta_2=0$ ou $\delta=0$.

\begin{block}{Perguntas}
Em um artigo que você leu, qual variável ficou fora da regressão?
Quais seriam os sinais de $\beta_2$ e $\delta$?
\end{block}

# Ano e agenda da AGNU

\begin{itemize}
\item Unidade: resolução votada por Brasil e China, 1997--2016 (1.762 resoluções).
\item $Y_i$: 100 quando os votos coincidem e 0 quando divergem.
\item $X_{1i}$: anos desde 1997. $X_{2i}$: 1 quando a resolução está classificada no tema
conflito palestino (pacote unvotes).
\end{itemize}

\begin{center}
\begin{tabular}{lll}
\toprule
Regressão & Preditores & Coeficientes\\
\midrule
Curta & $X_1$ & $\widehat\gamma_1=`r numero_m(gamma_1)`$ p.p. por ano\\
Longa & $X_1$, $X_2$ & $\widehat\beta_1=`r numero_m(beta_1)`$ p.p. por ano; $\widehat\beta_2=`r numero_m(beta_2, 1)`$ p.p.\\
Auxiliar & $X_2$ em $X_1$ & $\widehat\delta=`r numero_m(delta, 4)`$ por ano\\
\bottomrule
\end{tabular}
\end{center}

\[
`r numero_m(gamma_1)`=`r numero_m(beta_1)`+`r numero_m(beta_2, 1)`\times(`r numero_m(delta, 4)`).
\]

\vfill

\scriptsize
Na Aula 5, a unidade era o ano (20 pontos), e a inclinação, 0,39 p.p. por ano.
Fonte: votações nominais da AGNU (pacote unvotes).

# Resoluções sobre o conflito palestino

```{r figura-agenda, fig.width=7.6, fig.height=3.3, out.width="70%", fig.cap=paste0("Participação das resoluções sobre o conflito palestino nas votações de cada ano, 1997–2016, e reta de MQO ponderada pelo número de votações do ano (inclinação: ", numero(100 * delta), "\u00a0p.p. por ano). Fonte: votações nominais da AGNU (pacote unvotes).")}
ggplot(agenda_anual, aes(x = ano, y = participacao)) +
  geom_point(size = 2.6, color = "#0F172A") +
  geom_smooth(
    aes(weight = votacoes),
    method = "lm", formula = y ~ x, se = FALSE,
    color = "#C2410C", linewidth = 1.2
  ) +
  scale_x_continuous(breaks = c(1997, 2000, 2003, 2006, 2009, 2012, 2016)) +
  scale_y_continuous(labels = function(valor) paste0(valor, "%")) +
  coord_cartesian(ylim = c(0, 40)) +
  labs(x = "Ano da votação", y = "Resoluções sobre\no conflito palestino") +
  theme_minimal(base_size = 14) +
  theme(panel.grid.minor = element_blank())
```

\small
Convergência: `r numero(convergencia_palestina, 1)`\% nessas resoluções e
`r numero(convergencia_demais, 1)`\% nas demais. Participação na agenda:
`r numero(participacao_antes, 1)`\% em 1997--2008 e `r numero(participacao_depois, 1)`\% em
2009--2016. Com $\widehat\beta_2>0$ e $\widehat\delta<0$, a inclinação curta fica abaixo da longa.

# Preditor categórico

$Y_i$: convergência dos votos do país $i$ com os da China na AGNU em 2016, em \% dos pares de
votos válidos. O continente tem quatro categorias. Com intercepto, entram três indicadoras;
a categoria sem indicadora é a referência (África):
\[
\widehat Y_i=\widehat\alpha
+\widehat\beta_{\mathrm{Am}}D_{\mathrm{Am},i}
+\widehat\beta_{\mathrm{As}}D_{\mathrm{As},i}
+\widehat\beta_{\mathrm{Eu}}D_{\mathrm{Eu},i}.
\]

\begin{itemize}
\item África: $\widehat Y=\widehat\alpha$.
\item Américas: $\widehat Y=\widehat\alpha+\widehat\beta_{\mathrm{Am}}$.
\item Ásia e Oceania: $\widehat Y=\widehat\alpha+\widehat\beta_{\mathrm{As}}$.
\item Europa: $\widehat Y=\widehat\alpha+\widehat\beta_{\mathrm{Eu}}$.
\end{itemize}

\vfill

\scriptsize
Países: Brasil e 95 países em que a China não foi o principal destino das exportações de bens
em nenhum ano de 1997--2016 e com série completa. Fonte: votações nominais da AGNU (pacote unvotes).

# Médias por grupo

\begin{center}
\begin{tabular}{lrrl}
\toprule
Continente & Países & Média de $Y$ (\%) & Coeficiente\\
\midrule
África & `r medias_continente$paises[1]` & `r numero(medias_continente$media[1])` & $\widehat\alpha=`r numero_m(coef_africa[1])`$\\
Américas & `r medias_continente$paises[2]` & `r numero(medias_continente$media[2])` & $\widehat\beta_{\mathrm{Am}}=`r numero_m(coef_africa[2])`$\\
Ásia e Oceania & `r medias_continente$paises[3]` & `r numero(medias_continente$media[3])` & $\widehat\beta_{\mathrm{As}}=`r numero_m(coef_africa[3])`$\\
Europa & `r medias_continente$paises[4]` & `r numero(medias_continente$media[4])` & $\widehat\beta_{\mathrm{Eu}}=`r numero_m(coef_africa[4])`$\\
\bottomrule
\end{tabular}
\end{center}

\bigskip

Só com as indicadoras, os valores ajustados são as médias de cada grupo:
a regressão é saturada, como as indicadoras de ano na Aula 3.

\vfill

\scriptsize
Coeficientes calculados antes do arredondamento das médias.

# Indicadoras e colinearidade

Com as quatro indicadoras e o intercepto:
\[
D_{\mathrm{Af},i}+D_{\mathrm{Am},i}+D_{\mathrm{As},i}+D_{\mathrm{Eu},i}=1
\quad\text{para todo } i.
\]

A coluna do intercepto é a soma exata das indicadoras. $\mathbf X'\mathbf X$ não tem
inversa, e \texttt{lm()} devolve \texttt{NA} para uma delas.

\begin{block}{Troca da referência}
Com as Américas como referência:
$\widehat\alpha=`r numero_m(coef_americas[1])`$;
África $`r numero_m(coef_americas[2], sinal = TRUE)`$;
Ásia e Oceania $`r numero_m(coef_americas[3], sinal = TRUE)`$;
Europa $`r numero_m(coef_americas[4], sinal = TRUE)`$.
Os coeficientes mudam, e os valores ajustados continuam iguais às médias por grupo.
\end{block}

# Categoria e preditor contínuo

```{r figura-continente, fig.width=8.4, fig.height=3.6, out.width="78%", fig.cap="Convergência dos votos com a China e exportações para a China em 2016, 96 países, com as retas de MQO do modelo com continente. Fontes: votações nominais da AGNU (pacote unvotes); ITPD-E, release 3 (USITC)."}
ggplot(paises_2016, aes(x = exportacoes_china_pct, y = convergencia, color = continente)) +
  geom_point(size = 2.3, alpha = 0.85) +
  geom_line(
    data = linhas_continente,
    aes(y = ajuste, linetype = continente),
    linewidth = 1.1
  ) +
  annotate(
    "text",
    x = brasil_2016$exportacoes_china_pct, y = brasil_2016$convergencia + 4,
    label = "Brasil", color = "#047857", fontface = "bold", size = 4.2
  ) +
  scale_color_manual(values = cores_continente) +
  scale_linetype_manual(values = c(
    "África" = "solid", "Américas" = "solid",
    "Ásia e Oceania" = "22", "Europa" = "solid"
  )) +
  scale_y_continuous(labels = function(valor) paste0(valor, "%")) +
  labs(
    x = "Exportações para a China (% das exportações do país)",
    y = "Convergência com a China",
    color = NULL,
    linetype = NULL
  ) +
  theme_minimal(base_size = 13) +
  theme(panel.grid.minor = element_blank(), legend.position = "right")
```

\small
Mesma inclinação nos quatro continentes: $\widehat\beta_1=`r numero_m(inclinacao_com_continente)`$
p.p. de convergência por p.p. de exportações. Na regressão curta, sem continente,
$\widehat\gamma_1=`r numero_m(inclinacao_sem_continente)`=`r numero_m(inclinacao_com_continente)`+\sum_g\widehat\beta_g\widehat\delta_g$,
uma parcela por indicadora omitida. Inclinações diferentes por continente exigem interação (Aula 11).

# Laboratório

Roteiro: \texttt{scripts/09\_laboratorio\_aula6\_regressao\_multipla.R}, em duplas ou trios.

\small
\begin{enumerate}
\item \textbf{Base de 2016:} juntar votos e covariáveis pela chave país-ano; descrever a amostra.
\item \textbf{Continente:} médias por grupo, coeficientes, \texttt{relevel()} e a armadilha das indicadoras.
\item \textbf{Europa omitida:} regressões curta, longa e auxiliar; conferir
$\widehat\gamma_1=\widehat\beta_1+\widehat\beta_2\widehat\delta$.
\item \textbf{Decomposição:} residualizar convergência e exportações na indicadora de Europa;
gráficos antes e depois; a regressão dos resíduos recupera o coeficiente da regressão longa.
\item \textbf{Modelos progressivos:} comércio com China e EUA, hiato de poder em relação aos EUA
e controles econômicos.
\item \textbf{Forma matricial:} montar $\mathbf X$ de M4, calcular
$(\mathbf X'\mathbf X)^{-1}\mathbf X'\mathbf Y$ e comparar com \texttt{lm()}.
\item \textbf{Simulação com três preditores:} residualizar só $Y$ troca o sinal de
$\widehat\beta_1$; o gráfico correto residualiza $Y$ e $X_1$ nos demais preditores.
\end{enumerate}

\begin{block}{Entrega}
Script, Tabela 3 e um parágrafo que interpreta o coeficiente das exportações em M4, com unidades.
\end{block}

# Síntese

\begin{enumerate}
\item O MQO resolve $\mathbf X'\widehat{\mathbf e}=\mathbf 0$:
$\widehat{\boldsymbol\beta}=(\mathbf X'\mathbf X)^{-1}\mathbf X'\mathbf Y$, a mesma expressão para
qualquer número de preditores e o plug-in de $\boldsymbol\beta=E[\mathbf x\mathbf x']^{-1}E[\mathbf xY]$.
\item $\widehat\beta_1=(\widehat{\mathbf r}'\widehat{\mathbf r})^{-1}\widehat{\mathbf r}'\mathbf Y$:
a inclinação da regressão de $Y$ na parte de $X_1$ que os demais preditores não preveem linearmente.
\item Regressões curta e longa: $\gamma_1=\beta_1+\beta_2\delta$.
\item Um preditor categórico com $G$ categorias entra com $G-1$ indicadoras; cada coeficiente é a
diferença de valor ajustado em relação à referência, com os demais preditores fixos.
\end{enumerate}

# Referências

\begin{block}{Leituras}
Hansen, Bruce E. \textit{Econometrics} (2022), seções 2.21--2.25; notação matricial:
seções 3.10--3.12; decomposição na amostra: seções 3.16 e 3.18.

Shalizi, Cosma R. \textit{The Truth About Linear Regression}, capítulo 12 e seção 14.3.

Goldberger, Arthur S. 1991. \textit{A Course in Econometrics}. Harvard University Press.

Hull, Peter. 2018. ``On Residualized Outcome Regressions.'' Nota, 30 de março.
\end{block}

\begin{block}{Aplicações}
Flores-Macías, Gustavo A., e Sarah E. Kreps. 2013. ``The Foreign Policy Consequences of Trade:
China's Commercial Relations with Africa and Latin America, 1992--2006.''
\textit{The Journal of Politics} 75(2): 357--371.
\end{block}

\scriptsize
Dados: votações nominais da Assembleia Geral das Nações Unidas (pacote unvotes), 1997--2016;
exportações por destino: International Trade and Production Database for Estimation (ITPD-E),
release 3, USITC.
