---
title: "Aula 6: regressão múltipla"
subtitle: "Interpretação condicional, categorias e variável omitida"
author: "FLS 6183 - Métodos Quantitativos de Pesquisa II"
date: "30 de setembro de 2026"
lang: pt-BR
output:
  beamer_presentation:
    latex_engine: xelatex
    theme: Madrid
    colortheme: default
    fonttheme: professionalfonts
    incremental: false
classoption:
  - aspectratio=169
  - 10pt
header-includes:
  - \usepackage{amsmath}
  - \usepackage{amssymb}
  - \usepackage{booktabs}
  - \usepackage{xcolor}
  - \definecolor{AzulAula}{HTML}{1D4ED8}
  - \definecolor{AzulEscuro}{HTML}{0F172A}
  - \definecolor{CinzaTexto}{HTML}{334155}
  - \definecolor{VerdeAula}{HTML}{047857}
  - \setbeamercolor{structure}{fg=AzulAula}
  - \setbeamercolor{title}{fg=white,bg=AzulEscuro}
  - \setbeamercolor{frametitle}{fg=white,bg=AzulEscuro}
  - \setbeamercolor{normal text}{fg=CinzaTexto,bg=white}
  - \setbeamercolor{block title}{fg=white,bg=AzulAula}
  - \setbeamercolor{block body}{fg=AzulEscuro,bg=blue!5}
  - \setbeamercolor{alertblock title}{fg=white,bg=red!75!black}
  - \setbeamercolor{alertblock body}{fg=AzulEscuro,bg=red!5}
  - \setbeamertemplate{navigation symbols}{}
  - \setbeamertemplate{caption}[numbered]
  - \setbeamertemplate{footline}[frame number]
  - \setbeamerfont{caption}{size=\scriptsize}
  - \renewcommand{\tablename}{Tabela}
  - \renewcommand{\figurename}{Figura}
---

```{r setup, include=FALSE}
Sys.setlocale("LC_CTYPE", "pt_BR.UTF-8")
options(encoding = "UTF-8", scipen = 999)
knitr::opts_chunk$set(
  echo = FALSE, warning = FALSE, message = FALSE,
  fig.align = "center", dev = "png", dpi = 180,
  fig.path = file.path(tempdir(), "aula06_fig_"),
  out.width = "84%"
)
source(
  here::here(
    "projeto_agna", "scripts",
    "09_laboratorio_aula6_regressao_multipla.R"
  ),
  local = TRUE
)
# As cifras visíveis são verificadas contra o cálculo no script.
stopifnot(
  identical(as.integer(validacao_2016$valor[1:3]), c(96L, 20L, 114L)),
  isTRUE(all.equal(
    round(tabela_modelos$china_trade_pp_por_dp, 2),
    c(0.80, 0.52, 1.29, 1.69),
    check.attributes = FALSE
  )),
  isTRUE(all.equal(
    round(tabela_modelos$r2_amostral, 3),
    c(0.004, 0.104, 0.250, 0.398),
    check.attributes = FALSE
  )),
  isTRUE(all.equal(
    round(perfis$taxa_ajustada_percentual, 2),
    c(60.45, 67.15),
    check.attributes = FALSE
  ))
)
```

# Roteiro da aula

\begin{columns}[T,onlytextwidth]
\column{0.52\textwidth}
\begin{block}{Pergunta}
Como ler a associação entre comércio e convergência de votos quando também
observamos cobertura da votação, região e outras características dos países?
\end{block}
\column{0.44\textwidth}
\begin{enumerate}
\item Da reta bivariada ao ajuste múltiplo
\item Categoria de referência
\item Variável omitida
\item Aplicação com 96 países da AGNU
\item Laboratório em duplas ou trios
\end{enumerate}
\end{columns}

\vspace{0.5em}
Exposição e discussão: cerca de 65 minutos. Laboratório: cerca de 45 minutos.

# Da Aula 5 à Aula 6

Na Aula 5, uma única reta resumia a associação entre duas variáveis:
\[
\widehat Y_i=\widehat\alpha+\widehat\beta X_i.
\]

Agora permitimos mais de um preditor:
\[
\widehat Y_i=\widehat\beta_0+\widehat\beta_1X_i+
\widehat\beta_2Z_i.
\]

\begin{block}{Mudança na pergunta}
Qual é a diferença ajustada em \(Y\) entre unidades que diferem em \(X\),
mantendo \(Z\) no mesmo valor?
\end{block}

# O sentido de manter constante

Imagine dois países com o mesmo valor de \(Z\), mas valores de \(X\) que
diferem em uma unidade:
\[
\widehat Y(X+1,Z)-\widehat Y(X,Z)=\widehat\beta_1.
\]

O modelo produz essa comparação. Países reais podem diferir também em
características que não incluímos.

\begin{alertblock}{Leitura correta}
\(\widehat\beta_1\) descreve uma diferença ajustada pela equação escolhida.
Para chamá-la de efeito causal, precisaríamos de um desenho de identificação.
\end{alertblock}

# Símbolos da regressão múltipla

\[
Y_i=\beta_0+\beta_1X_{1i}+\beta_2X_{2i}+\cdots+\beta_kX_{ki}+u_i.
\]

\begin{itemize}
\item \(i\): unidade observada; \(Y_i\): desfecho.
\item \(X_{ji}\): valor do preditor \(j\) na unidade \(i\).
\item \(\beta_j\): coeficiente da projeção linear de referência; o chapéu
marca a estimativa na amostra.
\item \(u_i\): diferença entre \(Y_i\) e a parte linear de referência.
\end{itemize}

No laboratório, cada \(i\) será um país em 2016, e \(Y_i\) será uma taxa
entre 0 e 1.

# Preditor categórico: a referência

Defina \(D_i=1\) para país da América Latina e \(D_i=0\) para país de
outra região:
\[
\widehat Y_i=\widehat\beta_0+\widehat\beta_1X_i+
\widehat\gamma D_i.
\]

\begin{itemize}
\item Outra região (\(D=0\)): \(\widehat Y=\widehat\beta_0+\widehat\beta_1X\).
\item América Latina (\(D=1\)): \(\widehat Y=\widehat\beta_0+\widehat\beta_1X+\widehat\gamma\).
\end{itemize}

\begin{block}{Interpretação}
\(\widehat\gamma\) é a diferença ajustada entre as categorias para o mesmo
\(X\). A categoria \(D=0\) é a referência.
\end{block}

# Variável omitida: quatro unidades

\begin{center}
\begin{tabular}{lrrr}
\toprule
Unidade & \(X\) & \(Z\) & \(Y=1+2X+3Z\)\\
\midrule
A & 0 & 0 & 1\\
B & 0 & 1 & 4\\
C & 1 & 1 & 6\\
D & 1 & 2 & 9\\
\bottomrule
\end{tabular}
\end{center}

\(X\) e \(Z\) crescem juntos; ambos entram na regra que gerou \(Y\).

\begin{block}{Pergunta para a turma}
Quanto parece variar \(Y\) com \(X\) se \(Z\) for ignorado? E se
compararmos B e C, que têm o mesmo \(Z=1\)?
\end{block}

# A regressão curta e a comparação condicional

Ignorando \(Z\), a média de \(Y\) é \(2{,}5\) quando \(X=0\)
e \(7{,}5\) quando \(X=1\):
\[
\widehat\beta_X^{\text{curta}}=7{,}5-2{,}5=5.
\]

Entre B e C, \(Z=1\) nos dois casos. Quando \(X\) passa de 0 a 1,
\(Y\) passa de 4 a 6: diferença de \(2\).

Com os dois preditores, a regressão recupera
\(\widehat Y=1+2X+3Z\).

# A decomposição da omissão

No exemplo, o coeficiente da regressão de \(Z\) em \(X\) é \(1\):
\[
\underbrace{5}_{\text{coeficiente curto}}=
\underbrace{2}_{\text{coeficiente com }Z}+
\underbrace{3}_{\text{coeficiente de }Z}\times
\underbrace{1}_{\text{associação }X\text{--}Z}.
\]

Esta é uma decomposição algébrica entre duas regressões lineares
estimadas nas mesmas quatro unidades.

\begin{alertblock}{Cuidado}
Mudar o coeficiente ao acrescentar \(Z\) informa como a especificação
altera a associação estimada. Isso não comprova que \(Z\) seja um
confundidor causal.
\end{alertblock}

# Como o MQO escolhe os coeficientes

Para \(k\) preditores, o MQO escolhe os coeficientes que minimizam:
\[
\operatorname{SQR}(\widetilde\beta_0,\ldots,\widetilde\beta_k)
=\sum_{i=1}^{n}
\left(Y_i-\widetilde\beta_0-\sum_{j=1}^{k}
\widetilde\beta_jX_{ji}\right)^2.
\]

É a mesma regra da Aula 5, agora aplicada a um plano com mais dimensões.

\smallskip
\(\widetilde\beta_j\) é um candidato. \(\widehat\beta_j\) é o
valor que minimiza a soma de quadrados na amostra.

\vspace{0.4em}
\scriptsize
Em notação matricial, com colunas linearmente independentes:
\(\widehat{\boldsymbol\beta}=(\mathbf X^\top\mathbf X)^{-1}
\mathbf X^\top\mathbf Y\). A função \texttt{lm()} faz o cálculo.

# A aplicação: países e votos na AGNU

\begin{itemize}
\item Recorte: 2016, uma linha por país, 96 países.
\item Desfecho: proporção de pares de votos válidos em que o país votou
como a China nas votações nominais da Assembleia Geral das Nações Unidas (AGNU).
\item Fonte: painel didático preservado, formado a partir de votações da
AGNU e de \texttt{synth\_data.rds}.
\end{itemize}

\[
\text{taxa de convergência}_i=
\frac{\text{votos convergentes com a China}_i}
{\text{pares de votos válidos}_i}.
\]

A taxa não é uma medida de alinhamento causal nem um resultado de
intervenção.

# Conferência dos denominadores

\begin{center}
\begin{tabular}{lr}
\toprule
Verificação em 2016 & Resultado\\
\midrule
Países distintos & 96\\
Países da América Latina & 20\\
Votações no ano & 114\\
Pares válidos por país: mínimo / mediana / máximo & 5 / 112 / 113\\
Ausências nas variáveis usadas & 0\\
\bottomrule
\end{tabular}
\end{center}

Cada país contribui com uma taxa calculada sobre seu próprio
denominador. Um país com cinco pares válidos requer cautela especial.

\scriptsize
Fonte: painel didático país--ano da AGNU, 2016; validações executadas
no script do laboratório.

# A escala dos preditores

O campo de comércio com a China foi transformado na fonte original.
O dicionário local não documenta a transformação.

\[
Z_{Xi}=\frac{X_i-\overline X}{s_X},
\qquad
s_X=\text{desvio-padrão de }X\text{ entre os 96 países}.
\]

\begin{block}{Unidade do coeficiente}
Ao multiplicar o coeficiente da taxa por 100, lemos a diferença ajustada
em pontos percentuais de convergência por um desvio-padrão do preditor.
\end{block}

Não lemos o coeficiente como pontos percentuais de comércio.

# Associação bivariada no recorte de 2016

```{r figura-1, fig.width=8.8, fig.height=4.15, out.width="82%"}
print(figura_1 + ggplot2::labs(caption = NULL))
```

\scriptsize
Unidade: país (96); denominador da taxa: 5 a 113 pares de votos válidos por país.
A reta laranja é bivariada. Fonte: painel didático da AGNU e
\texttt{synth\_data.rds}. Associação, sem leitura causal.

# Quatro modelos na mesma amostra

\begin{center}
\begin{tabular}{lp{8.6cm}}
\toprule
Modelo & Preditores acrescentados\\
\midrule
M1 & Campo de comércio com a China\\
M2 & Cobertura de pares válidos e categoria América Latina\\
M3 & Campo de comércio com os EUA e hiato de poder em relação aos EUA\\
M4 & Dois controles econômicos da fonte: \texttt{pci\_cur} e \texttt{CA\_GDP}\\
\bottomrule
\end{tabular}
\end{center}

Todos usam os mesmos 96 países. Os preditores contínuos foram
padronizados nesse recorte; a categoria tem referência "outras regiões".

# Coeficiente do comércio com a China

\begin{center}
\begin{tabular}{lrrrr}
\toprule
 & M1 & M2 & M3 & M4\\
\midrule
Coeficiente & \(+0{,}80\) & \(+0{,}52\) & \(+1{,}29\) & \(+1{,}69\)\\
\bottomrule
\end{tabular}
\end{center}

Unidade: pontos percentuais da taxa de convergência por um
desvio-padrão do campo comercial transformado.

\begin{block}{Leitura de M4}
Entre países com os mesmos valores dos demais preditores no modelo,
uma diferença de um desvio-padrão no campo comercial está associada a
\(1{,}69\) ponto percentual a mais na taxa ajustada.
\end{block}

# O coeficiente muda entre especificações

```{r figura-2, fig.width=8.8, fig.height=4.15, out.width="82%"}
print(figura_2 + ggplot2::labs(caption = NULL))
```

\scriptsize
Unidade: pontos percentuais da taxa por um desvio-padrão do campo comercial.
M1: comércio com a China; M2: cobertura e região; M3: comércio com os EUA e
hiato de poder; M4: controles econômicos. Fonte: painel didático da AGNU e
\texttt{synth\_data.rds}. A linha não representa tempo nem incerteza.

# A categoria geográfica em M4

A referência da categoria é "outras regiões". O coeficiente de
América Latina em M4 é \(+6{,}70\) pontos percentuais.

\[
\widehat Y_{\text{América Latina}}(X)
-\widehat Y_{\text{outras regiões}}(X)
=0{,}0670.
\]

Todos os outros preditores \(X\) têm o mesmo valor nos dois lados.
O modelo é aditivo: essa diferença prevista é constante em \(X\).

Relações distintas por nível de comércio exigiriam uma interação,
assunto da Aula 11.

# Dois perfis condicionais de M4

Fixe todos os preditores contínuos em zero depois da padronização
(a média dos 96 países). Mude apenas a região:

\begin{center}
\begin{tabular}{lr}
\toprule
Perfil hipotético & Taxa ajustada\\
\midrule
Outras regiões & \(60{,}45\%\)\\
América Latina & \(67{,}15\%\)\\
\bottomrule
\end{tabular}
\end{center}

A diferença de \(6{,}70\) pontos percentuais reproduz o coeficiente
da categoria. São previsões da reta, não dois países observados.

# Ajuste descritivo dos modelos

\begin{center}
\begin{tabular}{lrrrr}
\toprule
 & M1 & M2 & M3 & M4\\
\midrule
\(R^2\) amostral & 0,004 & 0,104 & 0,250 & 0,398\\
Países & 96 & 96 & 96 & 96\\
\bottomrule
\end{tabular}
\end{center}

\(R^2\) resume a fração da variação amostral do desfecho explicada
pelos valores ajustados. Ao acrescentar preditores na mesma amostra,
o \(R^2\) do MQO não diminui.

\begin{alertblock}{Limite}
Mais ajuste dentro da amostra não comprova melhor previsão fora dela,
nem efeito causal dos preditores.
\end{alertblock}

# Limites desta comparação

\begin{itemize}
\item É um corte transversal de 2016: coeficientes são associações
entre países.
\item Os denominadores das taxas variam de 5 a 113 pares válidos.
O MQO aqui dá o mesmo peso a cada país.
\item Não conhecemos a transformação original dos campos comerciais;
por isso a leitura é por desvio-padrão no recorte.
\item Características não incluídas podem alterar os coeficientes.
\end{itemize}

Não interpretamos valores-p ou intervalos nesta aula. A inferência está
prevista para as Aulas 9 e 10.

# Laboratório: leitura e validação

Abra o projeto no RStudio e execute, bloco a bloco,
\texttt{scripts/09\_laboratorio\_aula6\_regressao\_multipla.R}.

\begin{enumerate}
\item Leia o painel país--ano e filtre 2016.
\item Confirme 96 países, 20 latino-americanos e 114 votações.
\item Confira tipos, ausências, chaves únicas, numerador,
denominador e taxa.
\item Observe o menor denominador: cinco pares válidos.
\end{enumerate}

O script mostra os objetos \texttt{validacao\_2016} e
\texttt{ausentes\_2016} antes de qualquer modelo.

# Laboratório: estimar e comparar

\begin{enumerate}
\item Padronize os preditores contínuos nos mesmos 96 países.
\item Execute M1 a M4 com \texttt{lm()}.
\item Leia \texttt{tabela\_modelos}: coeficiente comercial,
coeficiente da categoria e \(R^2\).
\item Confira que \texttt{perfis} difere apenas em região.
\end{enumerate}

\begin{block}{Unidade a escrever na resposta}
Pontos percentuais de convergência por um desvio-padrão do campo
comercial, com os demais preditores do modelo mantidos constantes.
\end{block}

# Laboratório: conversa em duplas ou trios

\begin{enumerate}
\item Por que o coeficiente do campo comercial muda de \(+0{,}80\)
em M1 para \(+1{,}69\) em M4?
\item O que significa a referência "outras regiões" no coeficiente
de América Latina?
\item Uma taxa baseada em cinco pares válidos merece a mesma
confiança descritiva que outra baseada em 113? Explique.
\item Que informação adicional seria necessária para defender
uma leitura causal da associação comercial?
\end{enumerate}

Entregue uma tabela curta, uma figura, o script e um parágrafo
de interpretação associacional.

# Síntese

\begin{enumerate}
\item Um coeficiente múltiplo compara valores ajustados quando os
demais preditores do modelo ficam iguais.
\item Categorias entram por contraste com uma referência explícita.
\item Omitir um preditor associado a \(X\) e a \(Y\) pode mudar o
coeficiente de \(X\); a mudança sozinha não estabelece causalidade.
\end{enumerate}

No projeto da AGNU, a unidade, a escala e o denominador determinam
como devemos ler cada número.

# Leituras e fontes

\small
Hansen, Bruce E. \textit{Econometrics} (2022), seções 2.21--2.25.

\smallskip
Shalizi, Cosma R. \textit{The Truth About Linear Regression},
capítulo 12 e seção 14.3:
\url{https://www.stat.cmu.edu/~cshalizi/TALR/}.

\smallskip
Painel didático país--ano da AGNU (1997--2016), dicionário e
manifesto local de dados no projeto do curso. Fontes preservadas:
votações nominais do pacote \texttt{unvotes} e
\texttt{synth\_data.rds}.

\smallskip
Os resultados numéricos destes slides são reproduzidos e verificados
em \texttt{scripts/09\_laboratorio\_aula6\_regressao\_multipla.R}.
