---
title: "Aula 3: esperança condicional e previsão"
subtitle: "CEF, melhores preditores e melhores preditores lineares"
author: "FLS 6183 - Métodos Quantitativos de Pesquisa II"
date: "2 de setembro de 2026"
lang: pt-BR
output:
  beamer_presentation:
    latex_engine: xelatex
    theme: Madrid
    colortheme: default
    fonttheme: professionalfonts
    incremental: false
classoption:
  - aspectratio=169
  - 10pt
header-includes:
  - \usepackage{amsmath}
  - \usepackage{amssymb}
  - \usepackage{booktabs}
  - \usepackage{xcolor}
  - \definecolor{AzulAula}{HTML}{1D4ED8}
  - \definecolor{AzulEscuro}{HTML}{0F172A}
  - \definecolor{CinzaTexto}{HTML}{334155}
  - \definecolor{VerdeAula}{HTML}{047857}
  - \setbeamercolor{structure}{fg=AzulAula}
  - \setbeamercolor{title}{fg=white,bg=AzulEscuro}
  - \setbeamercolor{frametitle}{fg=white,bg=AzulEscuro}
  - \setbeamercolor{normal text}{fg=CinzaTexto,bg=white}
  - \setbeamercolor{block title}{fg=white,bg=AzulAula}
  - \setbeamercolor{block body}{fg=AzulEscuro,bg=blue!5}
  - \setbeamercolor{alertblock title}{fg=white,bg=red!75!black}
  - \setbeamercolor{alertblock body}{fg=AzulEscuro,bg=red!5}
  - \setbeamertemplate{navigation symbols}{}
  - \setbeamertemplate{caption}[numbered]
  - \setbeamertemplate{footline}[frame number]
  - \setbeamerfont{caption}{size=\scriptsize}
  - \setlength{\abovecaptionskip}{2pt}
  - \setlength{\belowcaptionskip}{0pt}
  - \renewcommand{\tablename}{Tabela}
  - \renewcommand{\figurename}{Figura}
---

```{r setup, include=FALSE}
knitr::opts_chunk$set(
  echo = FALSE,
  warning = FALSE,
  message = FALSE,
  fig.align = "center",
  dev = "png",
  dpi = 180,
  fig.path = paste0(
    here::here("projeto_agna", "output", "aula_03"),
    "/"
  ),
  out.width = "82%"
)

options(scipen = 999)

library(data.table)
library(dplyr)
library(ggplot2)
library(here)
library(knitr)
library(scales)

dir.create(
  here::here("projeto_agna", "output", "aula_03"),
  recursive = TRUE,
  showWarnings = FALSE
)

dados_agna <- data.table::fread(
  here::here(
    "projeto_agna", "data", "processed",
    "painel_pais_votacao_1997_2016.csv.gz"
  )
)

dados_brasil <- dados_agna |>
  dplyr::filter(
    pais_iso3 == "BRA",
    par_valido == 1
  ) |>
  dplyr::select(
    rcid, ano, periodo_2009, pos_2009, tema,
    convergente_china
  )

stopifnot(
  nrow(dados_brasil) == 1762,
  all(dados_brasil$convergente_china %in% c(0, 1))
)

resumo_periodo <- dados_brasil |>
  dplyr::group_by(periodo_2009, pos_2009) |>
  dplyr::summarise(
    n = dplyr::n(),
    convergentes = sum(convergente_china),
    media_condicional = mean(convergente_china),
    .groups = "drop"
  ) |>
  dplyr::arrange(pos_2009)

n_total <- nrow(dados_brasil)
media_geral <- mean(dados_brasil$convergente_china)
prob_pos <- mean(dados_brasil$pos_2009)
media_pre <- resumo_periodo$media_condicional[resumo_periodo$pos_2009 == 0]
media_pos <- resumo_periodo$media_condicional[resumo_periodo$pos_2009 == 1]

variancia_total <- media_geral * (1 - media_geral)
variancia_dentro <- sum(
  (resumo_periodo$n / n_total) *
    resumo_periodo$media_condicional *
    (1 - resumo_periodo$media_condicional)
)
variancia_entre <- variancia_total - variancia_dentro

resumo_ano <- dados_brasil |>
  dplyr::group_by(ano) |>
  dplyr::summarise(
    n = dplyr::n(),
    media_condicional = mean(convergente_china),
    .groups = "drop"
  )

x_ano <- dados_brasil$ano
y_ano <- dados_brasil$convergente_china
beta_ano <- mean(
  (x_ano - mean(x_ano)) * (y_ano - mean(y_ano))
) / mean((x_ano - mean(x_ano))^2)
alpha_ano <- mean(y_ano) - beta_ano * mean(x_ano)
```

# Mapa conceitual: da média à previsão

\begin{columns}[T,onlytextwidth]
\column{0.48\textwidth}
\begin{block}{Pergunta}
Como a esperança de $Y$ muda quando conhecemos $X$?
\end{block}

\begin{block}{Conexão com a Aula 2}
Já sabemos resumir $Y$ por esperança, variância, EQM, covariância e correlação.
\end{block}

\column{0.48\textwidth}
\begin{block}{Por que importa?}
Condicionar permite descrever heterogeneidade e construir previsões melhores.
\end{block}

\begin{block}{Ao final}
Você saberá calcular e interpretar a função de esperança condicional (CEF), o preditor ótimo e o melhor preditor linear (BLP), sem confundi-los com causalidade.
\end{block}
\end{columns}

# Um problema concreto do projeto AGNA

Para cada votação nominal válida $i$ do Brasil:

\[
Y_i =
\begin{cases}
1, & \text{se Brasil e China votaram da mesma forma;}\\
0, & \text{caso contrário.}
\end{cases}
\]

Podemos usar como informação:

- $X_i$: período, com 0 para 1997-2008 e 1 para 2009-2016;
- $T_i$: tema da votação.

\begin{block}{Pergunta de hoje}
O que período e tema nos dizem sobre o valor esperado e a previsão de $Y_i$?
\end{block}

# Quatro perguntas que não são equivalentes

\begin{columns}[T,onlytextwidth]
\column{0.48\textwidth}
\begin{block}{Descrição}
Qual é a convergência média observada?
\end{block}
\begin{block}{Associação}
A convergência média difere entre valores de $X$?
\end{block}

\column{0.48\textwidth}
\begin{block}{Previsão}
Que valor de $Y$ devemos prever depois de observar $X$?
\end{block}
\begin{alertblock}{Identificação causal}
Qual seria $Y$ sob valores alternativos de uma intervenção?
\end{alertblock}
\end{columns}

\vfill

CEF e BLP respondem a perguntas de \textbf{associação e previsão}; não identificam efeitos causais por si sós.

# Condicionar muda a distribuição relevante

Sem observar $X$, usamos a distribuição marginal de $Y$.

Ao observar $X=x$, descartamos casos incompatíveis com $x$ e usamos a distribuição condicional:

\[
\Pr(Y=y\mid X=x)
\quad \text{no caso discreto.}
\]

\begin{block}{Intuição}
Não perguntamos mais ``onde está o centro de $Y$?''. Perguntamos ``onde está o centro de $Y$ entre os casos com $X=x$?''
\end{block}

# Esperança condicional: definição em palavras

\begin{block}{Definição}
A esperança condicional de $Y$ dado $X=x$ é o centro da distribuição de $Y$ entre realizações em que $X$ assume o valor $x$.
\end{block}

Se $X$ é binária, existem dois centros:

\[
E[Y\mid X=0]
\qquad \text{e} \qquad
E[Y\mid X=1].
\]

# Definição formal no caso discreto

Para $x$ no suporte de $X$:

\[
E[Y\mid X=x]
=
\sum_{y\in\operatorname{Supp}(Y)}
y\,\Pr(Y=y\mid X=x).
\]

Onde:

- $X$ e $Y$ representam as variáveis aleatórias;
- $x$ e $y$ representam valores particulares que essas variáveis podem assumir;
- $\Pr(Y=y\mid X=x)$ é a probabilidade condicional de $Y=y$.

\small
No caso contínuo, a soma é substituída por uma integral sobre $y$.

# Média condicional ao período pré-2009

Entre 1997 e 2008, há 1.080 pares válidos: 849 convergentes e 231 divergentes.

\[
\begin{aligned}
E[Y\mid X=0]
&= 0\Pr(Y=0\mid X=0)+1\Pr(Y=1\mid X=0)\\
&=0\left(\frac{231}{1080}\right)
  +1\left(\frac{849}{1080}\right)\\
&=0{,}7861.
\end{aligned}
\]

\begin{block}{Interpretação}
Na distribuição empírica observada, a convergência média pré-2009 é 78,6\%.
\end{block}

# Média condicional ao período pós-2009

Entre 2009 e 2016, há 682 pares válidos: 563 convergentes e 119 divergentes.

\[
\begin{aligned}
E[Y\mid X=1]
&= 0\Pr(Y=0\mid X=1)+1\Pr(Y=1\mid X=1)\\
&=0\left(\frac{119}{682}\right)
  +1\left(\frac{563}{682}\right)\\
&=0{,}8255.
\end{aligned}
\]

\begin{block}{Interpretação}
Na distribuição empírica observada, a convergência média pós-2009 é 82,6\%.
\end{block}

# A CEF é uma função

O suporte de $X$, $\operatorname{Supp}(X)$, é o conjunto de valores que $X$ pode assumir. Defina:

\[
m:\operatorname{Supp}(X)\longrightarrow\mathbb{R},
\qquad
m(x)=E[Y\mid X=x].
\]

Para o indicador de período:

\[
m(x)=
\begin{cases}
0{,}7861, & x=0;\\
0{,}8255, & x=1.
\end{cases}
\]

\begin{block}{Função e valor da função}
$m$ é a função. Já $m(x)$ é o número obtido quando avaliamos essa função em um valor fixo $x$.
\end{block}

# Avaliar a CEF em $X$ produz uma variável aleatória

Em vez de fixar a entrada em $x$, podemos avaliar a função na própria variável aleatória $X$:

\[
m(X)=
\begin{cases}
m(0)=0{,}7861, & \text{se }X=0;\\
m(1)=0{,}8255, & \text{se }X=1.
\end{cases}
\]

\begin{block}{Convenção de notação}
Escrevemos $E[Y\mid X]=m(X)$. O objeto é uma variável aleatória porque seu valor depende do valor aleatório assumido por $X$.
\end{block}

Portanto, não é apenas omitir ``$X=x$'' do condicionante: mudamos de um valor fixo, $m(x)$, para uma função avaliada na variável aleatória, $m(X)$.

# As médias condicionais observadas no AGNA

```{r tabela-medias-periodo, results='asis'}
tabela_periodo <- resumo_periodo |>
  dplyr::transmute(
    Período = periodo_2009,
    `Pares válidos` = n,
    Convergentes = convergentes,
    `Média condicional` = scales::percent(
      media_condicional,
      accuracy = 0.1,
      decimal.mark = ","
    )
  )

knitr::kable(
  tabela_periodo,
  format = "latex",
  booktabs = TRUE,
  caption = paste(
    "Média condicional observada da convergência Brasil-China",
    "por período, 1997-2016."
  ),
  align = c("l", "r", "r", "r")
)
```

\begin{block}{Diferença associacional}
$m(1)-m(0)=0{,}8255-0{,}7861=0{,}0394$, ou 3,9 pontos percentuais.
\end{block}

# O que a CEF permite interpretar

\begin{block}{Proposição a demonstrar}
Sob perda quadrática, a CEF é o melhor preditor de $Y$ entre todas as funções de $X$. A prova virá adiante.
\end{block}

Ela também organiza comparações:

\[
m(1)-m(0)=E[Y\mid X=1]-E[Y\mid X=0].
\]

\begin{alertblock}{Erro a evitar}
A diferença condicional não é automaticamente o efeito causal de entrar no período pós-2009. Temas votados, agenda e outras condições também mudaram.
\end{alertblock}

# Esperança iterada: recompor o centro geral

Podemos recuperar a esperança marginal (ou esperança não condicional) a partir da CEF:

\[
E[Y]=E\!\left[E[Y\mid X]\right].
\]

\begin{block}{Intuição}
Primeiro encontramos o centro de $Y$ dentro de cada valor de $X$. Depois calculamos a esperança dessa nova variável, $m(X)$, segundo a distribuição de $X$.
\end{block}

Não é necessário que $X$ cause $Y$. Essa igualdade é a Lei da Esperança Iterada, uma propriedade da esperança.

# Esperança iterada: derivação, passo 1

No caso discreto, começamos pela definição marginal:

\[
\begin{aligned}
E[Y]
&=\sum_y y\,\Pr(Y=y)\\
&=\sum_y y\sum_x \Pr(X=x,Y=y)\\
&=\sum_x\sum_y y\,\Pr(X=x,Y=y).
\end{aligned}
\]

\begin{block}{Passo usado}
Somar as probabilidades conjuntas sobre todos os valores de $x$ produz $\Pr(Y=y)$.
\end{block}

# Por que podemos trocar a ordem das somas?

No exemplo do AGNA, $X$ e $Y$ são binárias. Portanto, as duas somas têm um número finito de termos:

\[
\sum_y\sum_x y\,\Pr(X=x,Y=y)
=
\sum_x\sum_y y\,\Pr(X=x,Y=y).
\]

\begin{block}{Ideia}
Somamos exatamente os mesmos termos; apenas mudamos a ordem em que eles são agrupados.
\end{block}

\small
Mais geralmente, se $E[|Y|]<\infty$, a convergência absoluta permite trocar a ordem das somas.

# Esperança iterada: derivação, passo 2

Use $\Pr(X=x,Y=y)=\Pr(Y=y\mid X=x)\Pr(X=x)$:

\[
\begin{aligned}
E[Y]
&=\sum_x\sum_y y\,\Pr(Y=y\mid X=x)\Pr(X=x)\\
&=\sum_x
\underbrace{\left[\sum_y y\,\Pr(Y=y\mid X=x)\right]}_{E[Y\mid X=x]}
\Pr(X=x)\\
&=E\!\left[E[Y\mid X]\right].
\end{aligned}
\]

O termo entre colchetes é a CEF avaliada em $x$.

# Checagem numérica da esperança iterada

No AGNA, $\Pr(X=0)=1080/1762$ e $\Pr(X=1)=682/1762$.

\[
\begin{aligned}
E[E[Y\mid X]]
&=0{,}7861\left(\frac{1080}{1762}\right)
+0{,}8255\left(\frac{682}{1762}\right)\\
&=0{,}8014\\
&=\frac{1412}{1762}=E[Y].
\end{aligned}
\]

\begin{block}{Leitura}
A convergência geral de 80,1\% combina os centros dos dois períodos segundo a frequência observada de cada período.
\end{block}

# O desvio em torno da CEF tem centro condicional zero

Defina o desvio da CEF:

\[
\varepsilon=Y-E[Y\mid X].
\]

Então:

\[
\begin{aligned}
E[\varepsilon\mid X]
&=E[Y-E[Y\mid X]\mid X]\\
&=E[Y\mid X]-E[Y\mid X]\\
&=0.
\end{aligned}
\]

Consequências: $E[\varepsilon]=0$ e $\operatorname{Cov}(g(X),\varepsilon)=0$ para qualquer função $g$ de $X$.

# Pausa 1: o que muda ao incluir tema?

Suponha que trocamos $X$ pelo par $(T,X)$, tema e período.

\begin{enumerate}
\item Em que condição $E[Y\mid T,X]$ reduzirá o EQM em relação a $E[Y\mid X]$?
\item Uma diferença grande entre temas pode coexistir com uma diferença pequena entre períodos?
\item Como poucos votos em uma célula tema-período afetam a confiança que você teria na média observada?
\end{enumerate}

\begin{block}{Dica}
Pense no quanto os centros das células variam e no número de observações que sustenta cada centro.
\end{block}

# Prever exige definir uma função de perda

Um preditor $g(X)$ usa o valor observado de $X$ para produzir uma previsão de $Y$.

Sob perda quadrática, avaliamos:

\[
\operatorname{EQM}(g)
=
E\!\left[(Y-g(X))^2\right].
\]

Onde:

- $g$ é a regra de previsão;
- $Y-g(X)$ é o erro de previsão;
- o quadrado penaliza erros maiores mais intensamente.

# Sem informação de $X$, a melhor constante é $E[Y]$

Considere previsões constantes $g(X)=c$.

\[
\begin{aligned}
E[(Y-c)^2]
&=E[(Y-E[Y]+E[Y]-c)^2]\\
&=\operatorname{V}(Y)+(E[Y]-c)^2.
\end{aligned}
\]

Como $\operatorname{V}(Y)$ não depende de $c$, o menor EQM ocorre em:

\[
c=E[Y].
\]

No AGNA, a melhor previsão constante é 0,8014.

# A CEF é o melhor preditor sob EQM

\begin{block}{Resultado}
Entre todas as funções possíveis de $X$, $m(X)=E[Y\mid X]$ minimiza $E[(Y-g(X))^2]$.
\end{block}

O resultado não exige:

- que a CEF seja linear;
- que $X$ seja contínua;
- que $X$ cause $Y$;
- que os desvios tenham variância constante.

Ele exige que a esperança dos quadrados envolvidos seja finita.

# Prova do preditor ótimo: passo 1

Para qualquer candidato $g(X)$, escreva:

\[
Y-g(X)
=
\underbrace{Y-m(X)}_{\varepsilon}
+
\underbrace{m(X)-g(X)}_{W}.
\]

Ao elevar ao quadrado:

\[
(Y-g(X))^2
=
\varepsilon^2+2\varepsilon W+W^2.
\]

Como $W$ depende somente de $X$, podemos tratá-lo como fixo ao condicionar em $X$.

# Prova do preditor ótimo: passo 2

O termo cruzado desaparece:

\[
E[\varepsilon W]
=E[E[\varepsilon W\mid X]]
=E[W E[\varepsilon\mid X]]=0.
\]

Logo:

\[
\operatorname{EQM}(g)
=
\underbrace{E[(Y-m(X))^2]}_{\text{erro irredutível dado }X}
+
\underbrace{E[(m(X)-g(X))^2]}_{\text{custo de não usar a CEF}}.
\]

O segundo termo é não negativo e vale zero quando $g(X)=m(X)$.

# Quanto o período melhora a previsão no AGNA?

```{r tabela-eqm, results='asis'}
tabela_eqm <- data.frame(
  Preditor = c(
    "Constante 0,5",
    "Sempre 1",
    "Média geral E[Y]",
    "CEF por período E[Y|X]"
  ),
  Previsão = c(
    "0,5000",
    "1,0000",
    "0,8014",
    "0,7861 ou 0,8255"
  ),
  EQM = c(
    "0,250000",
    "0,198638",
    "0,159181",
    "0,158813"
  )
)

knitr::kable(
  tabela_eqm,
  format = "latex",
  booktabs = TRUE,
  caption = "EQM de quatro previsores na distribuição empírica Brasil-China.",
  align = c("l", "c", "r")
)
```

\small
Na distribuição empírica observada, a CEF reduz o EQM em apenas $0{,}000368$ ante a média geral. Esse ganho coincide com $\operatorname{V}(E[Y\mid X])$ na decomposição da variância apresentada no anexo.

Ser ótimo não significa produzir grande ganho preditivo.

# Predição ótima não revela um mecanismo

\begin{alertblock}{O teorema é preditivo}
Se soubermos a distribuição conjunta de $(X,Y)$, a CEF minimiza o EQM ao prever $Y$ com $X$.
\end{alertblock}

O teorema não responde:

- por que a distribuição conjunta tem essa forma;
- o que ocorreria se intervíssemos em $X$;
- se a associação sobreviveria em outra população ou período;
- como estimar a CEF populacional com amostra finita.

\vfill

Essas são perguntas de mecanismo, identificação, transporte e inferência.

# O BLP restringe a regra de previsão

A CEF pode assumir qualquer forma. Começamos restringindo a busca a regras com dois coeficientes ainda desconhecidos:

\[
g(X)=\alpha+\beta X,
\]

onde $\alpha$ é o intercepto e $\beta$ é a inclinação. O BLP escolhe esses dois números para resolver:

\[
\min_{(\alpha,\beta)\in\mathbb{R}^2}
E[(Y-\alpha-\beta X)^2].
\]

\begin{block}{Troca envolvida}
Ganhamos uma descrição por dois números; podemos perder padrões não lineares da CEF.
\end{block}

# Derivação do BLP: passo 1, condições de primeira ordem

Defina $Q(\alpha,\beta)=E[(Y-\alpha-\beta X)^2]$ e $u=Y-\alpha-\beta X$.

\[
\frac{\partial Q}{\partial \alpha}
=-2E[u]=0,
\qquad
\frac{\partial Q}{\partial \beta}
=-2E[Xu]=0.
\]

Portanto, os coeficientes escolhidos satisfazem:

\[
E[Y-\alpha-\beta X]=0,
\qquad
E[X(Y-\alpha-\beta X)]=0.
\]

\small
As duas condições dizem que o desvio do BLP tem esperança zero e é ortogonal a $X$.

# Derivação do BLP: passo 2, resolver o intercepto

Use a primeira condição:

\[
\begin{aligned}
0
&=E[Y-\alpha-\beta X]\\
&=E[Y]-\alpha-\beta E[X].
\end{aligned}
\]

Logo:

\[
\boxed{\alpha=E[Y]-\beta E[X].}
\]

\begin{block}{Implicação geométrica}
A reta é $g(x)=\alpha+\beta x$. Ao avaliá-la em $x=E[X]$:
\[
g(E[X])=\alpha+\beta E[X]=E[Y].
\]
Logo, o BLP passa pelo ponto $(E[X],E[Y])$.
\end{block}

\small
Isso não exige avaliar a reta em $x=0$. O intercepto é $g(0)=\alpha$; somente quando $E[X]=0$ temos $\alpha=E[Y]$.

# Derivação do BLP: passo 3, resolver a inclinação

Substitua $\alpha=E[Y]-\beta E[X]$ na segunda condição:

\[
\begin{aligned}
0
&=E[X(Y-\alpha-\beta X)]\\
&=E[XY]-E[X]E[Y]-\beta\{E[X^2]-E[X]^2\}\\
&=\operatorname{Cov}(X,Y)-\beta\operatorname{V}(X).
\end{aligned}
\]

Se $\operatorname{V}(X)>0$:

\[
\boxed{\beta=\frac{\operatorname{Cov}(X,Y)}{\operatorname{V}(X)}.}
\]

# Como interpretar os dois coeficientes do BLP

\[
g(X)=\alpha+\beta X,
\qquad
\beta=\frac{\operatorname{Cov}(X,Y)}{\operatorname{V}(X)},
\qquad
\alpha=E[Y]-\beta E[X].
\]

\begin{block}{Inclinação $\beta$}
Mudança na previsão linear quando $X$ aumenta uma unidade. Depende das unidades de $X$ e $Y$.
\end{block}

\begin{block}{Intercepto $\alpha$}
Previsão linear quando $X=0$. Só tem interpretação substantiva direta se zero for um valor relevante.
\end{block}

\small
Nenhum dos dois coeficientes recebe interpretação causal sem um argumento adicional de identificação.

# Se a CEF é linear, ela coincide com o BLP

Suponha que a CEF já tenha a forma:

\[
E[Y\mid X]=c+dX.
\]

Essa função pertence ao conjunto de candidatos lineares e já minimiza o EQM entre \textbf{todas} as funções de $X$.

Logo, também minimiza o EQM no conjunto menor de funções lineares:

\[
\alpha=c,
\qquad
\beta=d,
\qquad
\mathrm{BLP}(X)=E[Y\mid X].
\]

\begin{alertblock}{A recíproca exige cuidado}
O BLP sempre é linear; sua existência não implica que a CEF seja linear.
\end{alertblock}

# Exemplo calculado: BLP com indicador de período

Com $X\in\{0,1\}$:

\[
\begin{aligned}
\beta
&=E[Y\mid X=1]-E[Y\mid X=0]\\
&=0{,}8255-0{,}7861=0{,}0394,\\[2mm]
\alpha
&=E[Y\mid X=0]=0{,}7861.
\end{aligned}
\]

Assim:

\[
g(X)=0{,}7861+0{,}0394X.
\]

Para $X=0$, a previsão é 0,7861; para $X=1$, é 0,8255.

# Com $X$ binária, a reta já é saturada

Uma reta tem dois parâmetros e precisa reproduzir apenas dois pontos:

\[
\begin{aligned}
g(0)&=\alpha=E[Y\mid X=0],\\
g(1)&=\alpha+\beta=E[Y\mid X=1].
\end{aligned}
\]

Portanto:

\[
g(X)=E[Y\mid X]
\qquad \text{quando } X\in\{0,1\}.
\]

\begin{block}{Generalização para $X$ discreta}
Se $X$ assume $K$ valores, um intercepto e $K-1$ indicadoras saturam o preditor linear:
\[
g_{\mathrm{sat}}(X)=\alpha+\sum_{k=2}^{K}\delta_k\,\mathbf{1}\{X=x_k\}.
\]
Esse BLP coincide com a CEF. Com $K>2$, apenas a reta $\alpha+\beta X$ geralmente não coincide.
\end{block}

# Indicadoras de ano saturam o BLP

```{r figura-1-cef-anual-blp, fig.width=8.6, fig.height=3.75, fig.cap='CEF anual, equivalente ao BLP saturado em indicadoras de ano, e BLP linear simples da convergência Brasil-China, 1997-2016.'}
resumo_figura <- resumo_ano |>
  dplyr::mutate(
    blp = alpha_ano + beta_ano * ano
  )

ggplot(
  resumo_figura,
  aes(x = ano, y = media_condicional)
) +
  geom_line(
    aes(color = "CEF anual = BLP saturado"),
    linewidth = 0.65
  ) +
  geom_point(
    aes(color = "CEF anual = BLP saturado"),
    size = 1.8
  ) +
  geom_line(
    aes(y = blp, color = "BLP linear em ano"),
    linewidth = 0.9
  ) +
  scale_color_manual(
    values = c(
      "CEF anual = BLP saturado" = "#1D4ED8",
      "BLP linear em ano" = "#B91C1C"
    )
  ) +
  scale_x_continuous(
    breaks = seq(1997, 2016, by = 3)
  ) +
  scale_y_continuous(
    labels = scales::label_percent(
      accuracy = 1,
      decimal.mark = ","
    ),
    limits = c(0.65, 0.92)
  ) +
  labs(
    x = "Ano da votação",
    y = "Convergência média",
    color = NULL
  ) +
  theme_minimal(base_size = 11) +
  theme(
    legend.position = "top",
    panel.grid.minor = element_blank()
  )
```

\scriptsize
Uma indicadora para cada ano, omitindo uma categoria de referência, reproduz exatamente a CEF anual em azul. A reta vermelha usa apenas o termo numérico ano e pode perder padrões não lineares. A figura é descritiva e pondera anos pelo número de votos válidos.

# Desvios da CEF e do BLP têm forças diferentes

Para a CEF, $\varepsilon_{\mathrm{CEF}}=Y-E[Y\mid X]$ satisfaz:

\[
E[\varepsilon_{\mathrm{CEF}}\mid X]=0.
\]

Para o BLP linear simples, $\varepsilon_{\mathrm{BLP}}=Y-(\alpha+\beta X)$ satisfaz:

\[
E[\varepsilon_{\mathrm{BLP}}]=0,
\qquad
\operatorname{Cov}(X,\varepsilon_{\mathrm{BLP}})=0.
\]

\begin{alertblock}{Diferença central}
Em um BLP não saturado, o desvio pode ter esperança condicional diferente de zero para alguns valores de $X$. Com indicadoras saturadas para $X$ discreta, o BLP coincide com a CEF e essa diferença desaparece.
\end{alertblock}

# Independência produz CEF e BLP constantes

Se $X$ e $Y$ são independentes, então $\Pr(Y=y\mid X=x)=\Pr(Y=y)$.

Logo:

\[
E[Y\mid X]=E[Y],
\qquad
\operatorname{V}(Y\mid X)=\operatorname{V}(Y).
\]

Além disso, $\operatorname{Cov}(X,Y)=0$, então:

\[
\beta=0,
\qquad
\alpha=E[Y].
\]

\begin{alertblock}{A volta não é automática}
Covariância zero ou BLP horizontal não implica independência; relações não lineares podem permanecer.
\end{alertblock}

# De volta às quatro perguntas do projeto

\begin{columns}[T,onlytextwidth]
\column{0.48\textwidth}
\begin{block}{Podemos fazer hoje}
Descrever médias por tema e período; comparar CEFs; construir previsões simples; comparar EQMs; resumir linearmente com BLP.
\end{block}

\column{0.48\textwidth}
\begin{alertblock}{Ainda não podemos fazer}
Atribuir mudanças a 2009; interpretar associação como efeito do comércio; antecipar MQO; estimar regressões em corte transversal ou painel.
\end{alertblock}
\end{columns}

\vfill

O laboratório produzirá uma análise de associação e previsão, não uma afirmação causal.

# Desafio para a turma de pós-graduação

1. Se a CEF é não linear, por que mudar a distribuição de $X$ pode mudar o BLP mesmo sem mudar a CEF?

2. Uma variável pode reduzir muito o EQM e ainda ser inútil para identificação causal? Construa um exemplo.

3. Ao cruzar tema e período, que tensão surge entre flexibilidade da CEF e número de observações por célula?

4. Se o BLP tem inclinação zero, que tipos de associação entre $X$ e $Y$ ainda podem existir?

# Síntese: três ideias para levar adiante

\begin{enumerate}
\item A CEF $E[Y\mid X=x]$ descreve como o centro de $Y$ varia com $x$.
\item Sob EQM, a CEF é o melhor preditor; o BLP é o melhor entre preditores lineares.
\item Descrição, associação e previsão não substituem identificação causal.
\end{enumerate}

\vfill

\begin{center}
\Large Condicionar organiza informação; não cria um contrafactual.
\end{center}

\vfill

\scriptsize
Leitura-base: Aronow, Peter M., e Benjamin T. Miller. \textit{Foundations of Agnostic Statistics} (2019), seções 2.2.3-2.2.5. Dados: recorte AGNA de votações da Assembleia Geral da ONU, 1997-2016.

# Anexo: de onde vem o termo cruzado?

Defina $m(X)=E[Y\mid X]$ e some e subtraia $m(X)$:

\[
Y-E[Y]
=
\underbrace{Y-m(X)}_{\text{desvio dentro}}
+
\underbrace{m(X)-E[Y]}_{\text{desvio entre}}.
\]

Ao calcular a variância, elevamos essa soma ao quadrado. Inicialmente aparecem três termos:

\small

\[
\begin{aligned}
\operatorname{V}(Y)
&=\underbrace{E[(Y-m(X))^2]}_{\text{termo dentro}}\\
&\quad+\underbrace{2E[(Y-m(X))(m(X)-E[Y])]}_{\text{termo cruzado}}\\
&\quad+\underbrace{E[(m(X)-E[Y])^2]}_{\text{termo entre}}.
\end{aligned}
\]

O próximo passo mostra por que o termo do meio desaparece.

# Anexo: por que o termo cruzado é zero?

O termo cruzado é duas vezes a esperança de um produto. Basta mostrar que essa esperança é zero:

\small

\[
\underbrace{
E\!\left[(Y-m(X))(m(X)-E[Y])\right]
}_{E[AB]}
=
\underbrace{
E\!\left[E\!\left[(Y-m(X))(m(X)-E[Y])\mid X\right]\right]
}_{E[E[AB\mid X]]}.
\]

Como $m(X)-E[Y]$ é função de $X$, podemos retirá-lo da esperança condicional:

\[
E[E[AB\mid X]]
=
E\!\left[(m(X)-E[Y])
\underbrace{E[Y-m(X)\mid X]}_{m(X)-m(X)=0}
\right]
=0.
\]

# Anexo: decomposição da variância no AGNA

Como o termo cruzado é zero, restam apenas as parcelas dentro e entre:

\[
\operatorname{V}(Y)
=
\underbrace{E[\operatorname{V}(Y\mid X)]}_{\text{dentro}}
+
\underbrace{\operatorname{V}(E[Y\mid X])}_{\text{entre}}.
\]

Como $Y$ é binária, $\operatorname{V}(Y\mid X=x)=m(x)[1-m(x)]$.

\[
\begin{aligned}
E[\operatorname{V}(Y\mid X)]
&=\underbrace{0{,}6129}_{\Pr(X=0)}(0{,}7861)(0{,}2139)\\
&\quad+\underbrace{0{,}3871}_{\Pr(X=1)}(0{,}8255)(0{,}1745)\\
&=0{,}158813.
\end{aligned}
\]

\[
\operatorname{V}(E[Y\mid X])=0{,}000368,
\qquad
\operatorname{V}(Y)=0{,}159181.
\]

\small
$0{,}158813+0{,}000368=0{,}159181$. O período separa pouca da variabilidade total voto a voto.

# Anexo: a parcela entre grupos é o ganho preditivo

Sob perda quadrática:

\[
\begin{aligned}
\operatorname{EQM}(E[Y])
&=\operatorname{V}(Y),\\
\operatorname{EQM}(E[Y\mid X])
&=E[\operatorname{V}(Y\mid X)].
\end{aligned}
\]

Logo:

\[
\operatorname{EQM}(E[Y])-
\operatorname{EQM}(E[Y\mid X])
=\operatorname{V}(E[Y\mid X]).
\]

\begin{block}{No AGNA}
$0{,}159181-0{,}158813=0{,}000368$: conhecer o período reduz o EQM em apenas 0,23\%. A decomposição quantifica quanto da variação de $Y$ é previsível a partir de $X$.
\end{block}
