---
title: "Aula 5: mínimos quadrados ordinários"
subtitle: "Regressão bivariada, estimação e interpretação"
author: "FLS 6183 - Métodos Quantitativos de Pesquisa II"
date: "23 de setembro de 2026"
lang: pt-BR
output:
  beamer_presentation:
    latex_engine: xelatex
    theme: Madrid
    colortheme: default
    fonttheme: professionalfonts
    incremental: false
classoption:
  - aspectratio=169
  - 10pt
header-includes:
  - \usepackage{amsmath}
  - \usepackage{amssymb}
  - \usepackage{booktabs}
  - \usepackage{xcolor}
  - \definecolor{AzulAula}{HTML}{1D4ED8}
  - \definecolor{AzulEscuro}{HTML}{0F172A}
  - \definecolor{CinzaTexto}{HTML}{334155}
  - \definecolor{VerdeAula}{HTML}{047857}
  - \setbeamercolor{structure}{fg=AzulAula}
  - \setbeamercolor{title}{fg=white,bg=AzulEscuro}
  - \setbeamercolor{frametitle}{fg=white,bg=AzulEscuro}
  - \setbeamercolor{normal text}{fg=CinzaTexto,bg=white}
  - \setbeamercolor{block title}{fg=white,bg=AzulAula}
  - \setbeamercolor{block body}{fg=AzulEscuro,bg=blue!5}
  - \setbeamercolor{alertblock title}{fg=white,bg=red!75!black}
  - \setbeamercolor{alertblock body}{fg=AzulEscuro,bg=red!5}
  - \setbeamertemplate{navigation symbols}{}
  - \setbeamertemplate{caption}[numbered]
  - \setbeamertemplate{footline}[frame number]
  - \setbeamerfont{caption}{size=\scriptsize}
  - \setlength{\abovecaptionskip}{2pt}
  - \setlength{\belowcaptionskip}{0pt}
  - \renewcommand{\tablename}{Tabela}
  - \renewcommand{\figurename}{Figura}
---

```{r setup, include=FALSE}
Sys.setlocale("LC_CTYPE", "en_US.UTF-8")
options(encoding = "UTF-8")

knitr::opts_chunk$set(
  echo = FALSE,
  warning = FALSE,
  message = FALSE,
  fig.align = "center",
  dev = "png",
  dpi = 180,
  fig.path = paste0(
    here::here("projeto_agna", "output", "aula_05_slides"),
    "/"
  ),
  out.width = "82%"
)

options(scipen = 999)

library(data.table)
library(dplyr)
library(ggplot2)
library(here)
library(knitr)
library(scales)

dir.create(
  here::here("projeto_agna", "output", "aula_05_slides"),
  recursive = TRUE,
  showWarnings = FALSE
)

# Exemplo numérico com quatro unidades.
exemplo <- data.frame(
  unidade = 1:4,
  x = c(0, 1, 2, 3),
  y = c(1, 3, 2, 6)
)

x_barra <- mean(exemplo$x)
y_barra <- mean(exemplo$y)

exemplo <- exemplo |>
  dplyr::mutate(
    x_centralizado = x - x_barra,
    y_centralizado = y - y_barra,
    produto = x_centralizado * y_centralizado,
    quadrado_x = x_centralizado^2
  )

beta_chapeu <- sum(exemplo$produto) / sum(exemplo$quadrado_x)
alpha_chapeu <- y_barra - beta_chapeu * x_barra

exemplo <- exemplo |>
  dplyr::mutate(
    y_ajustado = alpha_chapeu + beta_chapeu * x,
    residuo = y - y_ajustado,
    residuo_quadrado = residuo^2,
    y_alternativo = 1 + x,
    residuo_alternativo = y - y_alternativo,
    residuo_alternativo_quadrado = residuo_alternativo^2
  )

sqr_mqo <- sum(exemplo$residuo_quadrado)
eqm_mqo <- mean(exemplo$residuo_quadrado)
sqr_alternativa <- sum(exemplo$residuo_alternativo_quadrado)

# Aplicação anual do projeto AGNA.
dados_agna <- data.table::fread(
  here::here(
    "projeto_agna", "data", "processed",
    "brasil_convergencia_china_1997_2016.csv"
  )
)

stopifnot(
  nrow(dados_agna) == 1762,
  data.table::uniqueN(dados_agna$rcid) == 1762,
  all(dados_agna$ano >= 1997 & dados_agna$ano <= 2016),
  all(dados_agna$convergente %in% c(0, 1))
)

resumo_ano <- dados_agna |>
  dplyr::group_by(ano) |>
  dplyr::summarise(
    resolucoes_validas = dplyr::n(),
    votos_convergentes = sum(convergente),
    convergencia_media = mean(convergente),
    .groups = "drop"
  ) |>
  dplyr::mutate(
    anos_desde_1997 = ano - 1997
  ) |>
  dplyr::select(
    ano, anos_desde_1997, resolucoes_validas,
    votos_convergentes, convergencia_media
  )

stopifnot(
  nrow(resumo_ano) == 20,
  sum(resumo_ano$resolucoes_validas) == nrow(dados_agna),
  all(resumo_ano$convergencia_media >= 0 &
        resumo_ano$convergencia_media <= 1)
)

modelo_agna <- lm(
  convergencia_media ~ anos_desde_1997,
  data = resumo_ano
)

alpha_agna <- unname(coef(modelo_agna)[1])
beta_agna <- unname(coef(modelo_agna)[2])

resumo_ano <- resumo_ano |>
  dplyr::mutate(
    valor_ajustado = fitted(modelo_agna)
  )
```

# Mapa conceitual: do BLP ao MQO amostral

\begin{columns}[T,onlytextwidth]
\column{0.48\textwidth}
\begin{block}{Problema}
Qual reta resume melhor a associação linear observada entre $X$ e $Y$?
\end{block}

\begin{block}{Ponte com a Aula 3}
O BLP minimiza o EQM na população; o MQO aplica o mesmo critério à amostra.
\end{block}

\column{0.48\textwidth}
\begin{alertblock}{Dois problemas}
Estimar uma reta não identifica, por si só, um efeito causal.
\end{alertblock}

\begin{block}{Ao final}
Você saberá calcular a reta, interpretar seus coeficientes e delimitar o que ela não responde.
\end{block}
\end{columns}

# A Aula 5 acumula quatro camadas anteriores

\begin{enumerate}
\item \textbf{Aula 1:} probabilidade e simulação organizam a incerteza.
\item \textbf{Aula 2:} esperança, variância, covariância, correlação e EQM resumem distribuições.
\item \textbf{Aula 3:} CEF, melhor preditor e BLP separam descrição condicional e previsão linear.
\item \textbf{Aula 4:} resultados potenciais e identificação separam associação e causalidade.
\end{enumerate}

\begin{block}{Próximo passo}
Trocar momentos populacionais desconhecidos por momentos da amostra e encontrar a melhor reta observada.
\end{block}

# O projeto AGNA fornece uma pergunta bivariada

\begin{block}{Pergunta substantiva}
Qual é a associação linear entre o ano da votação e a convergência média anual dos votos de Brasil e China na AGNU?
\end{block}

- Unidade de análise da regressão: \textbf{ano}, após agregar as resoluções.
- Variável resposta $Y_i$: taxa de convergência no ano $i$.
- Preditor $X_i$: anos decorridos desde 1997 no ano $i$.
- Amostra: $n=20$ anos, de 1997 a 2016, construídos com 1.762 resoluções válidas.

\begin{alertblock}{Leitura permitida}
A inclinação descreverá associação temporal média, não efeito do tempo, de 2009, do comércio ou da China.
\end{alertblock}

# Estimação e identificação respondem a perguntas diferentes

\begin{columns}[T,onlytextwidth]
\column{0.48\textwidth}
\begin{block}{Estimação por MQO}
Qual reta minimiza os erros quadráticos nesta amostra?
\end{block}

Resultado: números $\widehat\alpha$ e $\widehat\beta$ calculados a partir dos dados.

\column{0.48\textwidth}
\begin{alertblock}{Identificação causal}
Que contraste observado corresponde a um contraste entre resultados potenciais?
\end{alertblock}

Resultado: um argumento sobre desenho, atribuição e confundimento.
\end{columns}

\vfill

Uma solução algébrica para o primeiro problema não resolve o segundo.

# Três elementos vêm antes da reta

\begin{block}{Unidade de análise}
O objeto ao qual cada linha da amostra se refere; o índice $i\in\{1,\ldots,n\}$ identifica a unidade.
\end{block}

\begin{block}{Variável resposta $Y_i$}
O resultado que desejamos descrever ou ajustar para a unidade $i$.
\end{block}

\begin{block}{Preditor $X_i$}
A informação usada para construir a reta associacional para a unidade $i$.
\end{block}

\small
No exemplo didático, a unidade é uma observação, $X_i$ varia de 0 a 3 e $Y_i$ varia de 1 a 6. No AGNA, cada unidade será um ano.

# Uma reta atribui um valor ajustado a cada $X_i$

\begin{block}{Definição em palavras}
A reta de regressão amostral é uma regra linear que associa a cada valor observado de $X$ um valor ajustado de $Y$.
\end{block}

Formalmente:

\[
\widehat Y_i=\widehat\alpha+\widehat\beta X_i,
\]

onde:

- $\widehat Y_i$ é o valor ajustado para a unidade $i$;
- $\widehat\alpha$ é o intercepto estimado;
- $\widehat\beta$ é a inclinação estimada.

\begin{alertblock}{Limite}
Uma reta resume apenas o componente linear da associação observada.
\end{alertblock}

# Valor observado, valor ajustado e resíduo não são sinônimos

Para cada unidade $i$:

\[
\underbrace{Y_i}_{\text{observado}}
=
\underbrace{\widehat Y_i}_{\text{ajustado}}
+
\underbrace{\widehat e_i}_{\text{resíduo}},
\qquad
\widehat e_i=Y_i-\widehat Y_i.
\]

\begin{block}{Intuição geométrica}
O resíduo é a distância vertical, com sinal, entre o ponto observado e a reta ajustada.
\end{block}

\begin{alertblock}{Erro comum}
O resíduo $\widehat e_i$ é calculado depois de ajustar a reta à amostra; não é o mesmo objeto que um erro populacional não observado.
\end{alertblock}

# Os resíduos são distâncias verticais até a reta

```{r figura-1-residuos, fig.width=8.5, fig.height=3.75, fig.cap='Resíduos em torno da reta de MQO no exemplo didático. Unidade: observação; denominador: quatro observações. Fonte: elaboração própria.'}
ggplot(exemplo, aes(x = x, y = y)) +
  geom_segment(
    aes(
      xend = x,
      y = y_ajustado,
      yend = y,
      color = "Resíduo"
    ),
    linewidth = 0.9,
    linetype = "dashed"
  ) +
  geom_line(
    aes(y = y_ajustado, color = "Reta de MQO"),
    linewidth = 1
  ) +
  geom_point(
    aes(color = "Valor observado"),
    size = 2.8
  ) +
  scale_color_manual(
    values = c(
      "Resíduo" = "#B91C1C",
      "Reta de MQO" = "#1D4ED8",
      "Valor observado" = "#0F172A"
    )
  ) +
  scale_x_continuous(breaks = 0:3) +
  labs(
    x = "Preditor X (unidades de X)",
    y = "Resposta Y (unidades de Y)",
    color = NULL
  ) +
  theme_minimal(base_size = 11) +
  theme(
    legend.position = "top",
    panel.grid.minor = element_blank()
  )
```

# O critério precisa resumir todos os resíduos

A soma dos quadrados dos resíduos é:

\[
\operatorname{SQR}(a,b)
=
\sum_{i=1}^{n}(Y_i-a-bX_i)^2.
\]

O erro quadrático médio amostral é:

\[
\operatorname{EQM}(a,b)
=
\frac{1}{n}\sum_{i=1}^{n}(Y_i-a-bX_i)^2.
\]

\begin{block}{Mesma reta minimizadora}
Como $n$ é uma constante positiva, minimizar SQR ou EQM produz os mesmos coeficientes.
\end{block}

# Por que elevar os resíduos ao quadrado?

\begin{enumerate}
\item Resíduos positivos e negativos não se cancelam.
\item Erros verticais maiores recebem penalidade maior.
\item A função objetivo é quadrática e, quando $X$ varia, tem mínimo único.
\end{enumerate}

\begin{block}{Exemplo}
Resíduos $-2$ e $+2$ somam zero, mas representam erro: seus quadrados somam $4+4=8$.
\end{block}

\begin{alertblock}{Limite}
O quadrado é uma escolha de perda; ele torna observações com resíduos grandes especialmente influentes no critério.
\end{alertblock}

# O estimador escolhe a reta com menor erro quadrático

\begin{block}{Definição formal}
\[
(\widehat\alpha,\widehat\beta)
=
\arg\min_{(a,b)\in\mathbb R^2}
\sum_{i=1}^{n}(Y_i-a-bX_i)^2.
\]
\end{block}

Onde:

- $a$ e $b$ são coeficientes candidatos;
- $\mathbb R^2$ é o conjunto de todos os pares reais $(a,b)$;
- $\arg\min$ devolve o par que minimiza a SQR;
- $\widehat\alpha$ e $\widehat\beta$ são os valores escolhidos pelo MQO.

Se todos os $X_i$ forem iguais, o critério não produzirá uma inclinação única.

# A derivação começa pela função objetivo

Defina:

\[
Q(a,b)=\sum_{i=1}^{n}(Y_i-a-bX_i)^2.
\]

Para encontrar um mínimo interior, calculamos uma condição de primeira ordem para cada coeficiente:

\[
\frac{\partial Q(a,b)}{\partial a}=0,
\qquad
\frac{\partial Q(a,b)}{\partial b}=0.
\]

\begin{block}{Intuição}
No ponto mínimo, um pequeno movimento isolado no intercepto ou na inclinação não reduz a SQR.
\end{block}

# Intercepto: os resíduos somam zero

Pela regra da cadeia:

\[
\begin{aligned}
\frac{\partial Q(a,b)}{\partial a}
&=\sum_{i=1}^{n}2(Y_i-a-bX_i)(-1)\\
&=-2\sum_{i=1}^{n}(Y_i-a-bX_i).
\end{aligned}
\]

Na solução $(\widehat\alpha,\widehat\beta)$:

\[
\boxed{\sum_{i=1}^{n}
(Y_i-\widehat\alpha-\widehat\beta X_i)=0.}
\]

O termo entre parênteses é o resíduo $\widehat e_i$.

# Inclinação: o produto com $X$ soma zero

Também pela regra da cadeia:

\[
\begin{aligned}
\frac{\partial Q(a,b)}{\partial b}
&=\sum_{i=1}^{n}2(Y_i-a-bX_i)(-X_i)\\
&=-2\sum_{i=1}^{n}X_i(Y_i-a-bX_i).
\end{aligned}
\]

Na solução:

\[
\boxed{\sum_{i=1}^{n}X_i
(Y_i-\widehat\alpha-\widehat\beta X_i)=0.}
\]

Logo, $\sum_i X_i\widehat e_i=0$.

# A equação normal determina o intercepto

Comece por $\sum_i\widehat e_i=0$:

\[
\begin{aligned}
0
&=\sum_{i=1}^{n}(Y_i-\widehat\alpha-\widehat\beta X_i)\\
&=\sum_{i=1}^{n}Y_i-n\widehat\alpha
-\widehat\beta\sum_{i=1}^{n}X_i.
\end{aligned}
\]

Divida por $n$ e defina as médias amostrais
$\bar X=n^{-1}\sum_iX_i$ e $\bar Y=n^{-1}\sum_iY_i$:

\[
\boxed{\widehat\alpha=\bar Y-\widehat\beta\bar X.}
\]

# Centralizar revela a fórmula da inclinação

Substitua $\widehat\alpha=\bar Y-\widehat\beta\bar X$ na segunda equação normal:

\[
\begin{aligned}
0
&=\sum_i X_i
\{Y_i-\bar Y-\widehat\beta(X_i-\bar X)\}.
\end{aligned}
\]

Como $\sum_i(Y_i-\bar Y)=0$ e $\sum_i(X_i-\bar X)=0$, podemos escrever:

\[
0=
\sum_i(X_i-\bar X)(Y_i-\bar Y)
-\widehat\beta\sum_i(X_i-\bar X)^2.
\]

# Inclinação = covariação / variação de $X$

Se $\sum_i(X_i-\bar X)^2>0$:

\[
\boxed{
\widehat\beta
=
\frac{\sum_i(X_i-\bar X)(Y_i-\bar Y)}
     {\sum_i(X_i-\bar X)^2}
},
\qquad
\boxed{
\widehat\alpha=\bar Y-\widehat\beta\bar X
}.
\]

\begin{block}{Intuição}
O numerador mede como $X$ e $Y$ se movem juntos; o denominador mede quanto $X$ varia. A razão converte covariação em mudança de $Y$ por unidade de $X$.
\end{block}

\begin{alertblock}{Limite}
Sem variação em $X$, o denominador é zero e não há inclinação única.
\end{alertblock}

# O MQO é o análogo amostral do BLP

Na população, o BLP da Aula 3 é:

\[
\beta=\frac{\operatorname{Cov}(X,Y)}{\operatorname{V}(X)},
\qquad
\alpha=E[Y]-\beta E[X].
\]

Na amostra, substituímos momentos populacionais por momentos amostrais:

\[
E[X]\mapsto\bar X,
\quad
E[Y]\mapsto\bar Y,
\quad
\operatorname{Cov}(X,Y)\mapsto
\frac{1}{n}\sum_i(X_i-\bar X)(Y_i-\bar Y).
\]

\begin{block}{Princípio plug-in}
O MQO estima a melhor aproximação linear populacional usando a distribuição empírica da amostra.
\end{block}

# População e amostra não devem ser confundidas

\begin{columns}[T,onlytextwidth]
\column{0.48\textwidth}
\begin{block}{BLP populacional}
Objeto: distribuição conjunta de $(X,Y)$.

Critério: $E[(Y-a-bX)^2]$.

Coeficientes: $\alpha$ e $\beta$.

Desvio: $\varepsilon=Y-\alpha-\beta X$.
\end{block}

\column{0.48\textwidth}
\begin{block}{MQO amostral}
Objeto: $n$ pares observados.

Critério: $n^{-1}\sum_i(Y_i-a-bX_i)^2$.

Coeficientes: $\widehat\alpha$ e $\widehat\beta$.

Resíduo: $\widehat e_i=Y_i-\widehat Y_i$.
\end{block}
\end{columns}

\vfill

\scriptsize
O chapéu marca uma quantidade calculada na amostra. Fonte: Aronow e Miller (2019, seção 4.1) e Hansen (2022, seções 3.3--3.4).

# Exemplo completo: quatro pares observados

```{r tabela-2-contas-iniciais, results='asis'}
tabela_exemplo_1 <- exemplo |>
  dplyr::transmute(
    Unidade = unidade,
    `X_i` = x,
    `Y_i` = y,
    `X_i - X_barra` = x_centralizado,
    `Y_i - Y_barra` = y_centralizado,
    Produto = produto,
    `Quadrado de X` = quadrado_x
  )

knitr::kable(
  tabela_exemplo_1,
  format = "latex",
  booktabs = TRUE,
  digits = 2,
  escape = FALSE,
  col.names = c(
    "Unidade", "$X_i$", "$Y_i$", "$X_i-\\bar X$",
    "$Y_i-\\bar Y$", "Produto", "Quadrado de $X$"
  ),
  caption = paste(
    "Momentos para calcular a reta no exemplo didático.",
    "Unidade: observação; denominador: quatro observações.",
    "Fonte: elaboração própria."
  ),
  align = c("r", "r", "r", "r", "r", "r", "r")
)
```

\small
$\bar X=(0+1+2+3)/4=1{,}5$ e $\bar Y=(1+3+2+6)/4=3{,}0$.

# Exemplo: calcular a inclinação

Da Tabela 1:

\[
\sum_i(X_i-\bar X)(Y_i-\bar Y)
=3+0-0{,}5+4{,}5=7.
\]

\[
\sum_i(X_i-\bar X)^2
=2{,}25+0{,}25+0{,}25+2{,}25=5.
\]

Portanto:

\[
\boxed{\widehat\beta=\frac{7}{5}=1{,}4.}
\]

Uma unidade adicional de $X$ está associada, na reta, a 1,4 unidade adicional de $Y$.

# Exemplo: calcular o intercepto e escrever a reta

Use $\widehat\alpha=\bar Y-\widehat\beta\bar X$:

\[
\begin{aligned}
\widehat\alpha
&=3{,}0-(1{,}4)(1{,}5)\\
&=3{,}0-2{,}1=0{,}9.
\end{aligned}
\]

A reta estimada é:

\[
\boxed{\widehat Y_i=0{,}9+1{,}4X_i.}
\]

\begin{block}{Checagem}
Quando $X=\bar X=1{,}5$, a reta passa por $\widehat Y=0{,}9+1{,}4(1{,}5)=3=\bar Y$.
\end{block}

# Exemplo: ajustes, resíduos e SQR

```{r tabela-3-ajuste-residuos, results='asis'}
tabela_exemplo_2 <- exemplo |>
  dplyr::transmute(
    Unidade = unidade,
    `X_i` = x,
    `Y_i` = y,
    `Y_ajustado_i` = y_ajustado,
    `e_i` = residuo,
    `e_i^2` = residuo_quadrado
  )

knitr::kable(
  tabela_exemplo_2,
  format = "latex",
  booktabs = TRUE,
  digits = 2,
  escape = FALSE,
  col.names = c(
    "Unidade", "$X_i$", "$Y_i$", "$\\widehat Y_i$",
    "$\\widehat e_i$", "$\\widehat e_i^2$"
  ),
  caption = paste(
    "Ajuste e resíduos da reta de MQO no exemplo didático.",
    "Unidade: observação; denominador: quatro observações.",
    "Fonte: elaboração própria."
  ),
  align = c("r", "r", "r", "r", "r", "r")
)
```

\small
$\operatorname{SQR}=0{,}01+0{,}49+2{,}89+0{,}81=4{,}20$ e
$\operatorname{EQM}=4{,}20/4=1{,}05$.

# As equações normais aparecem nas contas do exemplo

Com intercepto, o MQO garante mecanicamente:

\[
\sum_i\widehat e_i=0,
\qquad
\sum_iX_i\widehat e_i=0.
\]

No exemplo:

\[
0{,}1+0{,}7-1{,}7+0{,}9=0,
\]

\[
0(0{,}1)+1(0{,}7)+2(-1{,}7)+3(0{,}9)=0.
\]

\begin{alertblock}{Cuidado}
Essas igualdades são propriedades algébricas do ajuste na própria amostra; não demonstram causalidade nem qualidade fora da amostra.
\end{alertblock}

# Outra reta produz erro quadrático maior

Considere a reta candidata $\widetilde Y_i=1+X_i$.

Seus valores ajustados são $(1,2,3,4)$ e os resíduos são $(0,1,-1,2)$.

\[
\operatorname{SQR}_{\text{alternativa}}
=0^2+1^2+(-1)^2+2^2=6.
\]

Para o MQO:

\[
\operatorname{SQR}_{\text{MQO}}=4{,}20<6.
\]

\begin{block}{Leitura}
A reta alternativa parece plausível, mas a soma de suas distâncias verticais ao quadrado é 42,9\% maior.
\end{block}

# O gráfico permite comparar as duas somas de quadrados

```{r figura-2-comparacao-retas, fig.width=8.8, fig.height=3.65, fig.cap='Comparação entre a reta de MQO e uma reta alternativa. Unidade: observação; denominador: quatro observações em cada painel. Fonte: elaboração própria.'}
dados_comparacao <- dplyr::bind_rows(
  exemplo |>
    dplyr::transmute(
      x,
      y,
      ajuste = y_ajustado,
      modelo = "MQO: SQR = 4,20"
    ),
  exemplo |>
    dplyr::transmute(
      x,
      y,
      ajuste = y_alternativo,
      modelo = "Alternativa: SQR = 6,00"
    )
)

ggplot(dados_comparacao, aes(x = x, y = y)) +
  geom_segment(
    aes(xend = x, y = ajuste, yend = y),
    color = "#B91C1C",
    linewidth = 0.75,
    linetype = "dashed"
  ) +
  geom_line(aes(y = ajuste), color = "#1D4ED8", linewidth = 0.9) +
  geom_point(color = "#0F172A", size = 2.4) +
  facet_wrap(~modelo) +
  scale_x_continuous(breaks = 0:3) +
  labs(
    x = "Preditor X (unidades de X)",
    y = "Resposta Y (unidades de Y)"
  ) +
  theme_minimal(base_size = 10.5) +
  theme(
    panel.grid.minor = element_blank(),
    strip.text = element_text(face = "bold")
  )
```

# A inclinação deve ser lida nas unidades originais

\begin{block}{Regra de interpretação}
Quando $X$ aumenta uma unidade, o valor ajustado de $Y$ muda $\widehat\beta$ unidades, em média segundo a reta amostral.
\end{block}

No exemplo:

\[
\widehat\beta=1{,}4
\ \frac{\text{unidade de }Y}{\text{unidade de }X}.
\]

\begin{alertblock}{Erro comum}
Uma inclinação positiva descreve associação linear positiva. Ela não diz que aumentar $X$ causaria aumento de $Y$.
\end{alertblock}

# O intercepto só é substantivo quando $X=0$ faz sentido

\[
\widehat\alpha=\widehat Y\text{ quando }X=0.
\]

No exemplo, $X=0$ está na amostra e $\widehat\alpha=0{,}9$ é uma leitura direta.

No AGNA, usar $X=\text{ano}$ produziria:

\[
\widehat Y=\widehat\alpha+\widehat\beta(\text{ano}),
\]

e $\widehat\alpha$ descreveria a reta no ano zero.

\begin{alertblock}{Problema}
O ano zero está muito fora dos dados de 1997--2016; o intercepto seria matematicamente válido, mas substantivamente pouco útil.
\end{alertblock}

# Centralizar muda o intercepto, não a inclinação

Escolha um ponto de referência $c$ e defina:

\[
X_i^c=X_i-c.
\]

Como $X_i=X_i^c+c$:

\[
\begin{aligned}
\widehat Y_i
&=\widehat\alpha+\widehat\beta(X_i^c+c)\\
&=(\widehat\alpha+\widehat\beta c)+\widehat\beta X_i^c.
\end{aligned}
\]

\begin{block}{Consequência}
A nova inclinação continua $\widehat\beta$; o novo intercepto é o valor ajustado no ponto original $X=c$.
\end{block}

# Exemplo de centralização: tornar $X=2$ a referência

A reta original é:

\[
\widehat Y=0{,}9+1{,}4X.
\]

Defina $X^c=X-2$, portanto $X=X^c+2$:

\[
\begin{aligned}
\widehat Y
&=0{,}9+1{,}4(X^c+2)\\
&=3{,}7+1{,}4X^c.
\end{aligned}
\]

\begin{block}{Leitura}
O novo intercepto, 3,7, é o valor ajustado quando o $X$ original vale 2. A reta e todos os valores ajustados permanecem idênticos.
\end{block}

# No AGNA, 1997 é uma referência substantiva

Defina:

\[
X_i=\text{ano}_i-1997.
\]

Então:

- $X_i=0$ representa 1997;
- $X_i=1$ representa 1998;
- $X_i=19$ representa 2016.

\begin{block}{Vantagem}
O intercepto passa a ser a convergência média anual ajustada para 1997, o início da janela observada.
\end{block}

O número de anos transcorridos muda a origem da escala, não a informação nem a inclinação.

# Valores ajustados descrevem a reta dentro da amostra

Para qualquer $X_i$ observado:

\[
\widehat Y_i=\widehat\alpha+\widehat\beta X_i.
\]

\begin{block}{Uso descritivo}
Comparar $\widehat Y_i$ entre valores de $X$ resume a direção e a magnitude da associação linear observada.
\end{block}

\begin{alertblock}{Dois limites}
O valor ajustado pode não coincidir com a CEF se a associação for não linear; e não é automaticamente uma previsão válida para uma nova amostra.
\end{alertblock}

# Extrapolar exige informação que os dados não fornecem

\begin{block}{Interpolação}
Avaliar a reta entre valores de $X$ cobertos pela amostra.
\end{block}

\begin{alertblock}{Extrapolação}
Avaliar a reta fora do suporte observado de $X$.
\end{alertblock}

Uma reta estimada entre 1997 e 2016 pode ser calculada para 2050, mas os dados não mostram que a associação linear persiste até lá.

\begin{block}{Pergunta de verificação}
O valor de $X$ que estou interpretando aparece nos dados ou depende de uma extensão não testada da reta?
\end{block}

# A associação anual no AGNA é pequena e positiva

```{r figura-3-agna, fig.width=8.7, fig.height=3.75, fig.cap='Convergência média anual e reta de MQO, 1997-2016. Unidade: ano; denominador: 20 anos, construídos com 1.762 resoluções válidas. Fonte: base didática AGNA do curso.'}
ggplot(
  resumo_ano,
  aes(x = anos_desde_1997, y = convergencia_media)
) +
  geom_point(
    aes(color = "Média anual observada"),
    size = 2.4
  ) +
  geom_line(
    aes(y = valor_ajustado, color = "Reta de MQO"),
    linewidth = 1
  ) +
  scale_color_manual(
    values = c(
      "Média anual observada" = "#0F172A",
      "Reta de MQO" = "#1D4ED8"
    )
  ) +
  scale_x_continuous(
    breaks = c(0, 3, 6, 9, 12, 15, 18, 19),
    labels = c(1997, 2000, 2003, 2006, 2009, 2012, 2015, 2016)
  ) +
  scale_y_continuous(
    labels = scales::label_percent(
      accuracy = 1,
      decimal.mark = ","
    ),
    limits = c(0.65, 0.92)
  ) +
  labs(
    x = "Ano da votação",
    y = "Convergência média anual",
    color = NULL
  ) +
  theme_minimal(base_size = 11) +
  theme(
    legend.position = "top",
    panel.grid.minor = element_blank()
  )
```

# Os coeficientes do AGNA têm leitura associacional

Com $X=\text{ano}-1997$, o ajuste nos 20 anos é:

\[
\widehat Y
=
`r formatC(alpha_agna, format = "f", digits = 4, decimal.mark = ",")`
+
`r formatC(beta_agna, format = "f", digits = 4, decimal.mark = ",")`X.
\]

\begin{block}{Intercepto}
A convergência média anual ajustada para 1997 é
`r formatC(alpha_agna * 100, format = "f", digits = 1, decimal.mark = ",")`\%.
\end{block}

\begin{block}{Inclinação}
Cada ano adicional está associado a
`r formatC(beta_agna * 100, format = "f", digits = 2, decimal.mark = ",")` ponto percentual adicional de convergência média anual, segundo a reta.
\end{block}

\small
Cada ano recebe o mesmo peso porque a unidade da regressão é o ano.

# A inclinação positiva não identifica efeito causal

O ajuste mostra:

\[
\widehat\beta>0.
\]

Isso permite dizer que a reta amostral tem direção positiva.

Não permite dizer que:

- a passagem do tempo causou convergência;
- 2009 causou uma mudança;
- comércio ou poder explicam a inclinação;
- a China causou os votos do Brasil.

\begin{alertblock}{Lição da Aula 4}
Sem exposição bem definida, resultados potenciais e hipótese de identificação, a regressão permanece descritiva e associacional.
\end{alertblock}

# `lm()` executa o cálculo, não escolhe a interpretação

Em R, a chamada bivariada é:

```{r, eval=FALSE, echo=TRUE}
modelo <- lm(
  convergencia_media ~ anos_desde_1997,
  data = resumo_ano
)

coef(modelo)
fitted(modelo)
residuals(modelo)
```

\begin{block}{O que o programa faz}
Encontra os coeficientes que minimizam a SQR e devolve valores ajustados e resíduos.
\end{block}

\begin{alertblock}{O que o programa não faz}
`lm()` não cria identificação causal e, nesta aula, não usaremos valores-p, testes, intervalos de confiança ou `summary(modelo)`.
\end{alertblock}

# Propriedades dos resíduos são mecânicas, não diagnósticas

Quando o modelo inclui intercepto:

\[
\sum_i\widehat e_i=0,
\qquad
\sum_iX_i\widehat e_i=0,
\qquad
\sum_i\widehat Y_i=\sum_iY_i.
\]

Também:

\[
(\bar X,\bar Y)
\quad\text{pertence à reta ajustada.}
\]

\begin{alertblock}{Escopo}
Hoje usamos essas igualdades somente para verificar a construção da reta. Diagnóstico de resíduos e observações influentes pertence à Aula 8.
\end{alertblock}

# Pausa: recupere a lógica sem usar software

Considere a reta $\widehat Y=2+0{,}5X$.

\begin{enumerate}
\item Qual é o valor ajustado quando $X=6$?
\item Se o valor observado for $Y=4$, qual é o resíduo?
\item Quais são as unidades da inclinação?
\item O que o intercepto representa? $X=0$ é substantivamente relevante?
\item Que argumento adicional seria necessário para chamar 0,5 de efeito causal?
\end{enumerate}

\begin{block}{Objetivo}
Separar cálculo, interpretação em unidades, suporte de $X$ e identificação.
\end{block}

# Pausa: por que recentralizar não muda a reta?

No AGNA, substitua $X=\text{ano}-1997$ por:

\[
X^{2009}=\text{ano}-2009.
\]

Discuta:

1. Por que a inclinação permanece igual?
2. Por que o intercepto muda?
3. O que o novo intercepto representa?
4. Por que nenhuma parametrização identifica um efeito causal de 2009?

\begin{block}{Dica}
A centralização apenas muda o ponto em que $X=0$; ela não muda pontos, resíduos, SQR ou valores ajustados.
\end{block}

# Cinco erros que o MQO não corrige

\begin{enumerate}
\item Confundir a unidade resolução com a unidade ano.
\item Interpretar $\widehat\beta$ sem mencionar unidades de $X$ e $Y$.
\item Dar sentido substantivo a $\widehat\alpha$ quando $X=0$ é irrelevante.
\item Extrapolar a reta para valores de $X$ não observados.
\item Chamar associação linear de efeito causal sem desenho de identificação.
\end{enumerate}

\begin{alertblock}{E mais um limite de escopo}
Hoje não ensinamos regressão múltipla, inferência, erros-padrão robustos, propriedades amostrais do estimador nem diagnóstico.
\end{alertblock}

# Síntese: quatro ideias para levar adiante

\begin{enumerate}
\item O MQO escolhe a reta que minimiza a SQR, ou equivalentemente o EQM, na amostra.
\item A inclinação é covariação dividida pela variação de $X$; a reta passa por $(\bar X,\bar Y)$.
\item Centralizar $X$ torna o intercepto interpretável sem mudar inclinação, ajustes ou resíduos.
\item Uma reta bem estimada continua sendo associacional sem um argumento separado de identificação.
\end{enumerate}

\vfill

\begin{center}
\Large MQO resolve uma minimização; não inventa um contrafactual.
\end{center}

# Referências e fronteira da aula

\begin{block}{Leituras principais}
Aronow, Peter M., e Benjamin T. Miller. \textit{Foundations of Agnostic Statistics} (2019), cap. 4, seção 4.1.

Hansen, Bruce E. \textit{Econometrics} (2022), seções 3.3--3.8.
\end{block}

\begin{block}{Fronteira}
A Aula 5 termina na estimação e interpretação bivariada. Regressão múltipla começa na Aula 6; propriedades amostrais, diagnóstico e inferência entram apenas nas aulas posteriores previstas no syllabus.
\end{block}

\scriptsize
Dados de aplicação: base didática AGNA do curso, votações da Assembleia Geral das Nações Unidas, 1997--2016.
