---
title: "Lista 1 - respostas"
author: "Identifique a autoria conforme a modalidade anunciada no Moodle"
date: "FLS 6183 - 2026"
lang: pt-BR
output:
  pdf_document:
    latex_engine: xelatex
fontsize: 11pt
geometry: margin=2.2cm
header-includes:
  - \renewcommand{\tablename}{Tabela}
  - \renewcommand{\figurename}{Figura}
---

```{r preparar, include=FALSE}
knitr::opts_chunk$set(echo = FALSE, message = FALSE, warning = TRUE)
source("scripts/01_respostas.R", local = knitr::knit_global(), encoding = "UTF-8")
```

Este é um modelo de organização. Substitua as orientações por suas respostas.
Os cálculos ficam em `scripts/01_respostas.R` e são executados novamente
quando este documento é compilado. Um PDF vazio de respostas não é uma
atividade concluída.

# 1. Importação e verificação

Descreva sua tentativa inicial, o diagnóstico e as verificações solicitadas.
Inclua os resultados relevantes produzidos pelo script.

# 2. Municípios de São Paulo

Responda aos itens do enunciado, identificando as unidades de medida.

# 3. Centro, dispersão e forma

Inclua os três painéis e interprete as diferenças entre recorte e escala.

# 4. Médias por UF e média nacional

Apresente as médias e explique a ponderação usada para recompor a média nacional.

# 5. Probabilidades e simulação

Informe denominadores, probabilidades e resultados da simulação reproduzível.

# 6. Esperança condicional e EQM

Compare os previsores, explique os desvios e desenvolva o argumento solicitado.

# 7. Melhor preditor linear

Apresente os coeficientes e as comparações solicitadas.

# 8. Covariância zero não implica independência

Resolva, em etapas, o exemplo exato com as variáveis aleatórias $A$ e $B$.

# 9. Tema e período

Inclua a figura, a comparação de EQMs e o parágrafo final de 100 a 150 palavras.

# Referências e apoio utilizado

Identifique os dados e os materiais consultados. Se usar o [tutor](https://mgaldino.pythonanywhere.com/),
registre sua tentativa, o diagnóstico recebido e como verificou a solução.

<!-- As orientações abaixo são exemplos de ligação com o script, não respostas.
     Remova esta seção de orientações antes da entrega. -->

# Como incluir seus resultados

Depois de guardar sua tabela em `resultados$verificacoes`, acrescente um
chunk como o seguinte e retire `eval=FALSE`. Os nomes precisam corresponder
aos objetos que você criou no script. Não recalcule a análise no relatório.

```{r exemplo-tabela, eval=FALSE, echo=TRUE}
knitr::kable(
  resultados$verificacoes,
  caption = "Verificações de importação da base municipal."
)
```

Depois da tabela, escreva a fonte e explique as verificações. Para uma figura,
guarde o objeto ggplot no script e use um chunk com legenda:

```{r exemplo-figura, eval=FALSE, echo=TRUE, fig.cap='Substitua pela descrição da figura, unidade e fonte.'}
print(resultados$figura_1)
```

No PDF, a numeração de tabelas e figuras é inserida automaticamente. Substitua as legendas de
exemplo por textos que descrevam seus resultados.
